ACORDAO-COMPLETO-2520929

ACÓRDÃO 65/2022 ATA 1/2022 - PLENÁRIO

VISTOS, relatados e discutidos estes autos que cuidam de pedidos de reexame interpostos por Antônio Adessom Gomes dos Santos, Antônio Francisco Beserra Marques, Dilma Lindalva Pereira da Costa, Francisco Marcos Garcia de Almeida, Kelton Oliveira Lopes e Nilton Sérgio Martins Costa de Freitas contra o Acórdão 2624/2020-TCU-Plenário.
ACORDAM os Ministros do Tribunal de Contas da União, reunidos em Sessão do Plenário, ante as razões expostas pelo Relator, e com fundamento no art. 48 da Lei 8.443/1992, em:
9.1 conhecer dos pedidos de reexame para, no mérito, negar-lhes provimento;
9.2 encaminhar cópia desta decisão aos recorrentes, com a informação de que o inteiro teor deste acórdão e do relatório e do voto que o fundamentam está disponível no endereço eletrônico www.tcu.gov.br/acordaos.

Pedidos de reexame contra acórdão que aplicou multa aos recorrentes e inabilitou alguns deles para o exercício de cargo em comissão ou função de confiança na Administração Pública Federal, em decorrência de irregularidades na gestão do Programa Nacional de Reforma Agrária (PNRA) no Estado de Roraima.

Superintendência Regional do Incra no Estado de Roraima

3. Responsáveis/Recorrentes:
3.1. Responsáveis: Antonio Francisco Beserra Marques (XXX.738.012-XX); Antônio Adessom Gomes dos Santos (XXX.955.102-XX); Dilma Lindalva Pereira da Costa (XXX.923.682-XX); Edmilson Lopes da Silva (XXX.891.047-XX); Elcy Brandão Nascimento (XXX.570.922-XX); Francisco Clesson Dias Monte (XXX.200.333-XX); Francisco Marcos Garcia de Almeida (XXX.863.574-XX); Isaias Valeriano Leite (XXX.270.204-XX); Juscelino Kubitscheck Pereira Gomes (XXX.528.856-XX); Kelton Oliveira Lopes (XXX.496.452-XX); Mário Rodrigues de Abreu (XXX.940.950-XX); Nilton Sérgio Martins Costa de Freitas (XXX.349.763-XX); Roberto Josino de Brito (XXX.886.267-XX); Rosenilda Azevedo Ferreira (XXX.744.152-XX).
3.2. Recorrentes: Kelton Oliveira Lopes (XXX.496.452-XX); Antônio Adessom Gomes dos Santos (XXX.955.102-XX); Antonio Francisco Beserra Marques (XXX.738.012-XX); Nilton Sérgio Martins Costa de Freitas (XXX.349.763-XX); Dilma Lindalva Pereira da Costa (XXX.923.682-XX); Francisco Marcos Garcia de Almeida (XXX.863.574-XX)

13.1. Ministros presentes: Bruno Dantas (na Presidência), Walton Alencar Rodrigues, Augusto Nardes, Aroldo Cedraz, Raimundo Carreiro e Jorge Oliveira (Relator).
13.2. Ministros-Substitutos convocados: Marcos Bemquerer Costa e André Luís de Carvalho.
13.3. Ministros-Substitutos presentes: Augusto Sherman Cavalcanti e Weder de Oliveira.

ACORDAO-COMPLETO-2562233

Acórdão de Relação 2688/2022 - Plenário

Acórdão de Relação

JORGE OLIVEIRA

Ministro-Substituto Augusto Sherman Cavalcanti

Adoto como parte do relatório a instrução elaborada na Secretaria de Recursos - Serur (peça 248) , a qual contou com a anuência do corpo diretivo da unidade técnica (peça 249) :
"INTRODUÇÃO
1.	Trata-se de pedidos de reexame interpostos por Kelton Oliveira Lopes (peça 199) , Antônio Adessom Gomes dos Santos (peça 200) , Antônio Francisco Beserra Marques (peça 201) , Nilton Sérgio Martins Costa de Freitas (peça 205) , Dilma Lindalva Pereira da Costa (peça 207) e Francisco Marcos Garcia de Almeida (peça 232) , contra o Acórdão 2624/2020-TCU-Plenário (peça 154) , de relatoria do Ministro-Substituto Augusto Sherman Cavalcanti, com o seguinte teor:
VISTOS, relatados e discutidos estes autos de auditoria realizada na Superintendência Regional do Incra no Estado de Roraima (SR-25) , sob a forma de Fiscalização de Orientação Centralizada (FOC) , com o objetivo de verificar a aderência à legislação específica dos procedimentos de seleção e manutenção da Relação de Beneficiários (RB) do Programa Nacional de Reforma Agrária (PNRA) ,
ACORDAM os Ministros do Tribunal de Contas da União, reunidos em sessão Plenária, ante as razões expostas pelo Relator, em:
9.1. declarar extinta a punibilidade quanto ao Sr. Mário Rodrigues de Abreu (CPF: XXX.940.950-XX) , em razão de seu falecimento;
9.2. reconhecer a prescrição da pretensão punitiva do TCU quanto aos Srs. Francisco Clesson Dias Monte (CPF XXX.200.333-XX) , Juscelino Kubitscheck Pereira Gomes (CPF XXX.528.856-XX) , Roberto Josino de Brito (CPF XXX.886.267-XX) , Elcy Brandão Nascimento (CPF XXX.570.922-XX) e Edmilson Lopes da Silva (CPF XXX.891.047-XX) ;
9.3. rejeitar, parcialmente, as razões de justificativa apresentadas pelas Sras. Dilma Lindalva Pereira da Costa (CPF XXX.923.682-XX) e Rosenilda Azevedo Ferreira (CPF XXX.744.152-XX) , Srs. Antônio Adessom Gomes dos Santos (CPF XXX.955.102-XX) , Isaias Valeriano Leite (CPF XXX.270.204-XX) e Nilton Sérgio Martins Costa de Freitas (CPF XXX.349.763-XX) ;
9.4. rejeitar as razões de justificativa apresentadas pelos Srs. Antônio Francisco Beserra Marques (CPF XXX.738.012-XX) , Kelton Oliveira Lopes (CPF XXX.496.452-XX) e Francisco Marcos Garcia de Almeida (CPF XXX.863.574-XX) ;
9.5. aplicar aos responsáveis a seguir indicados, com fundamento nos arts. 1º, incisos II e IX, e 43, inciso II e parágrafo único, da Lei 8.443/1992, a multa prevista no art. 58, inciso II, da referida lei 8.443/1992, individualmente, nos valores correspondentes, com a fixação do prazo de quinze dias, a contar das notificações, para que comprovem, perante este Tribunal (art. 214, inciso III, alínea "a", do Regimento Interno) o recolhimento das quantias aos cofres do Tesouro Nacional, atualizadas monetariamente desde a data deste acórdão até a dos efetivos recolhimentos, se forem pagas após o vencimento, na forma da legislação em vigor:
	Responsável
	Valor da multa (R$) 

	Antônio Francisco Beserra Marques (CPF XXX.738.012-XX) 
	40.000,00

	Kelton Oliveira Lopes (CPF XXX.496.452-XX) 
	30.000,00

	Dilma Lindalva Pereira da Costa (CPF XXX.923.682-XX) 
	20.000,00

	Antônio Adessom Gomes dos Santos (CPF XXX.955.102-XX) 
	20.000,00

	Isaias Valeriano Leite (CPF XXX.270.204-XX) 
	15.000,00

	Nilton Sérgio Martins Costa de Freitas (CPF XXX.349.763-XX) 
	10.000,00

	Rosenilda Azevedo Ferreira (CPF XXX.744.152-XX) 
	10.000,00

	Francisco Marcos Garcia de Almeida (CPF XXX.863.574-XX) 
	5.000,00

9.6. determinar o desconto integral ou parcelado das dívidas na remuneração dos servidores responsáveis, listados no subitem precedente, com fundamento no art. 28, inciso I, da Lei 8.443/1992, caso expirado o prazo fixado no subitem precedente sem o recolhimento das dívidas, e observado o disposto no art. 46 da Lei 8.112/1990;
9.7. autorizar, desde logo, nos termos do art. 28, inciso II, da Lei 8.443/1992, a cobrança judicial das dívidas, caso não atendidas as notificações e não seja possível o desconto determinado;
9.8. considerar graves as infrações cometidas pelos responsáveis Antônio Francisco Beserra Marques (CPF XXX.738.012-XX) , Kelton Oliveira Lopes (CPF XXX.496.452-XX) e Dilma Lindalva Pereira da Costa (CPF XXX.923.682-XX) ;
9.9. inabilitar os responsáveis referidos no subitem 9.8 retro para o exercício de cargo em comissão ou função de confiança no âmbito da Administração Pública Federal pelo período indicado na tabela a seguir, nos termos do art. 60 da Lei 8.443/1992 c/c o art. 270 do Regimento Interno/TCU:
	Responsável
	Período

	Antônio Francisco Beserra Marques (CPF XXX.738.012-XX) 
	6 anos

	Kelton Oliveira Lopes (CPF XXX.496.452-XX) 
	5 anos e seis meses

	Dilma Lindalva Pereira da Costa (CPF XXX.923.682-XX) 
	5 anos

9.10. dar ciência à Superintendência Regional do Instituto Nacional de Colonização e Reforma Agrária no Estado Roraima, para adoção de medidas com vistas à prevenção de ocorrências semelhantes, das seguintes irregularidades identificadas na condução do Programa Nacional de Reforma Agrária (PNRA) :
9.10.1. ausência de ampla divulgação da abertura do processo de seleção de candidatos ao Programa de Reforma Agrária, contrariando o disposto no art. 37, caput, da CF c/c art. 2º, § único, inciso V, da Lei 9.784/1999, o art. 10 da Portaria MDA 6/2013 e o art. 12, inciso III, do Decreto 9.215/2017 (Princípio da publicidade) , bem como o disposto no § 1º do 19 da Lei 8.629/1993, com redação dada pela Lei 13.456/2017, e nos §§ 1º e 2º do art. 13 do Decreto 9.311/2018;
9.10.2. adoção de procedimentos de classificação que não garantem o cumprimento dos critérios de priorização previstos no art. 19 da Lei 8.629/1993 e no art. 25 da Lei 4.504/1964 c/c art. 65 do Decreto 59.428/1966 e art. 9º do Decreto 9.311/2018;
9.10.3. não publicação da ordem de classificação de inscritos quando da divulgação do resultado do processo seletivo no sítio eletrônico do Incra, conforme a preferência definida pelo art. 19 da Lei 8.629/1993, em descumprimento à determinação expedida por meio do item 2.8 do Acórdão 753/2008-TCU-Plenário;
9.10.4. inconsistências na base de dados do Sipra em relação aos dados informados pelos beneficiários contrariam o item 2.5 do Acórdão 753/2008-TCU-Plenário;
9.10.5. existência de beneficiários contemplados na RB que não atendem aos requisitos do Programa de Reforma Agrária, em ofensa ao disposto nos art. 17, IV, e 20 da Lei 8.629/1993, art. 25, caput e §3º, da Lei 4.504/1964, art. 64 do Decreto 59.428/66 e art. 7º, caput e parágrafos, do Decreto 9.311/2018;
9.10.6. ausência de motivação nos casos de candidatos eliminados contraria o art. 50 da Lei 9.784/1999;
9.10.7. descumprimento dos princípios do contraditório e da ampla defesa no processo de seleção e de classificação de beneficiários, quando da eliminação dos candidatos, bem como nos processos em que foram constatados indícios de irregularidades na ocupação dos lotes, em especial a impossibilidade de interposição de recursos, contrariando o art. 5º, inciso LV, da CF/1988 c/c art. 2º da Lei 9.784/1999;
9.10.8. ausência e/ou deficiência na formalização de Contrato de Concessão de Uso ou outro instrumento congênere que formalize os direitos e as obrigações do beneficiário contraria o disposto no art. 18, caput e § 2º, da Lei 8.629/1993;
9.10.9. ausência de planejamento formalizado para realização de fiscalizações, em contrariedade ao disposto no art. 5º da Instrução Normativa - Incra 71/2012 (vigente à época) e no art. 53 da Instrução Normativa - Incra 99/2019;
9.10.10. ausência e/ou deficiência na identificação de situações irregulares em projetos de assentamento contraria o previsto no art. 25 da Lei 4504/1964 e no art. 20 da Lei 8629/1993 c/c a Instrução Normativa - Incra 71/2012 (vigente à época) e Instrução Normativa - Incra 99/2019;
9.10.11. descumprimento dos procedimentos previstos nas Instruções Normativas - Incra 47/2008, 71/2012 ou 99/2019, nos casos de constatação de irregularidades nos projetos de assentamento de reforma agrária;
9.11. dar ciência deste Acórdão:
9.11.1. à Ministra de Estado da Agricultura, Pecuária e Abastecimento;
9.11.2. ao Presidente do Instituto Nacional de Colonização e Reforma Agrária - Incra;
9.11.3. à Superintendência Regional do Instituto Nacional de Colonização e Reforma Agrária no Estado de Roraima; e
9.11.4. aos responsáveis; e
9.12. arquivar o presente processo, com fundamento no art. 169, inciso III, do Regimento Interno do Tribunal, após o processamento das medidas e o trânsito em julgado desta deliberação.
 HISTÓRICO
2.	Trata-se de auditoria realizada na Superintendência Regional do Incra no Estado de Roraima (SR-25) , sob a forma de Fiscalização de Orientação Centralizada (FOC) , com o objetivo de verificar a aderência à legislação específica dos procedimentos de seleção e manutenção da Relação de Beneficiários (RB) do Programa Nacional de Reforma Agrária (PNRA) , no Projeto de Assentamento (PA) Sucuriju e no Projeto de Desenvolvimento de Assentamento Sustentável (PDS) Pau-Brasil.
3.	Conforme se extrai do voto condutor do Acórdão 2624/2020-TCU-Plenário (peça 155, p. 1) , a fiscalização faz parte do conjunto de sete auditorias executadas, sob a orientação da SecexAmbiental, pelas seguintes Secretarias: Secex-AP (TC-Processo 023.998/2015-6) , Secex-GO (TC-Processo 023.920/2015-7) , Secex-RO (TC-Processo 024.400/2015-7, Acórdão 2029/2020-TCU-Plenário) , Secex-RR (TC-Processo 020.170/2015-7) , Secex-SP (TC-Processo 020.166/2015-0, Acórdão 2028/2020-TCU-Plenário) , Secex-TO (TC-Processo 023.970/2015-4, Acórdão 1768/2020-TCU-Plenário) e Secex-MS (TC-Processo 024.602/2015-9, Acórdão 1952/2019-TCU-Plenário) , parte já apreciada consoante decisões indicadas.
4.	As principais constatações destacadas pela Secex/RR a partir das questões de auditoria foram assim descritas no mencionado voto (peça 155, p. 1) :
4.1. ausência de ampla divulgação da abertura do processo seletivo a beneficiário do PNRA;
4.2. existência de contemplados que não atendem aos requisitos do programa;
4.3. ausência de motivação nos casos de candidatos eliminados;
4.4. descumprimento dos princípios do contraditório e da ampla defesa nos processos de seleção e de classificação de beneficiários, bem como nos processos em que foram constatados indícios de irregularidades na ocupação dos lotes;
4.5. procedimentos de classificação não garantem o cumprimento dos critérios de priorização previstos na lei e normativos;
4.6. inconsistências na base de dados do Sistema Sipra em relação aos dados informados pelos beneficiários;
4.7. ausência da ordem de classificação de inscritos quando da publicação do resultado do processo seletivo no site da Autarquia, contrariando o item 2.8 do Acórdão 753/2008-TCU-Plenário;
4.8. ausência de planejamento formalizado para realização de fiscalizações;
4.9. ausência e/ou deficiência na formalização de Contrato de Concessão de Uso ou outro instrumento congênere que formalize os direitos e obrigações do beneficiário;
4.10. ausência e/ou deficiência na execução da supervisão ocupacional visando a identificação de situações irregulares em projetos de assentamento; e
4.11. descumprimento dos procedimentos previstos na norma para casos de situações irregulares identificadas em projetos de assentamentos. 
5.	Após a identificação dos responsáveis, a realização das respectivas audiências e a oitiva da Superintendência Regional do Incra no Estado de Roraima, a Secex-RR propôs reconhecer a extinção da punibilidade de Mário Rodrigues de Abreu, em razão de seu falecimento; afastar a responsabilidade de Antônio Adessom Gomes dos Santos, Dilma Lindalva Pereira da Costa, Edmilson Lopes da Silva, Elcy Brandão Nascimento, Francisco Clesson Dias Monte, Francisco Marcos Garcia de Almeida, Isaias Valeriano Leite, Juscelino Kubitscheck Pereira Gomes, Kelton Oliveira Lopes, Mário Rodrigues de Abreu, Nilton Sérgio Martins Costa de Freitas e Roberto Josino de Brito; e rejeitar parcialmente as razões de justificativa de Antônio Francisco Beserra Marques e Rosenilda Azevedo Ferreira, com aplicação, a esses últimos, da multa prevista no art. 58, inciso II, da Lei 8.443/1992 (peça 150, p. 68) .
6.	O Ministério Público junto ao TCU anuiu parcialmente à proposta da unidade técnica, sugerindo considerar revel Juscelino Kubitscheck Pereira Gomes; extinguir a punibilidade de Mário Rodrigues de Abreu, em razão de seu falecimento; acolher as justificativas e afastar a responsabilidade de Antônio Adessom Gomes dos Santos, Dilma Lindalva Pereira da Costa, Edmilson Lopes da Silva, Elcy Brandão Nascimento, Francisco Clesson Dias Monte, Francisco Marcos Garcia de Almeida, Isaias Valeriano Leite, Juscelino Kubitscheck Pereira Gomes, Kelton Oliveira Lopes, Mário Rodrigues de Abreu, Nilton Sérgio Martins Costa de Freitas, Roberto Josino de Brito e Rosenilda Azevedo Ferreira; e rejeitar parcialmente as razões de justificativa de Antônio Francisco Beserra Marques, aplicando-lhe a multa prevista no art. 58, inciso II, da Lei n.º 8.443/1992 (peça 153, p. 7) .
7.	O Relator, no voto à peça 155 (p. 3) , acolheu em parte o pronunciamento da unidade técnica e, diante das razões por ele apresentadas, foi proferido o Acórdão 2624/2020-TCU-Plenário (peça 154) , nos termos acima transcritos.
8.	Irresignados, Kelton Oliveira Lopes, Antônio Adessom Gomes dos Santos, Antônio Francisco Beserra Marques, Nilton Sérgio Martins Costa de Freitas, Dilma Lindalva Pereira da Costa e Francisco Marcos Garcia de Almeida interpuseram pedido de reexame em face da referida decisão (peças 199, 200, 201, 205, 207 e 232, respectivamente) , os quais passam a ser analisados a seguir.
ADMISSIBILIDADE
9.		Reitera-se os exames preliminares de admissibilidade às peças 208-212 e 239, ratificados pelo Ministro Relator Jorge Oliveira (peça 221 e 241) , que conheceu dos recursos, suspendendo-se os efeitos dos itens 9.4, 9.5, 9.6 e 9.7 do Acórdão 2624/2020-TCU-Plenário (peça 154) , em relação a Francisco Marcos Garcia de Almeida, e dos itens 9.5, 9.6, 9.7, 9.8 e 9.9, em relação aos demais recorrentes.
EXAME TÉCNICO                                                                                                                                                                                                                                                                                                                                                                                                                                                                                                                                                                                                                                                                                                                                                                                                                                                                                                                                                                                                                                                                                                                                                                                                                                                                                                                                                                                                                                                                                                                                                                                                                                                                                                                                                                                                                                                                                                                                                                                                                                                                                                                                                                                                                                                                                                                                                                                                                                                                                                                                                                                                                                                                                                                                                                                                                                                                                                                                                                                                                                                                                                                                                                                                                                                                                                                                                                                                                                                                                                                                                                                                                                                                                                                                                                                                                                                                                                                                                                                                                                                                                                                                                                                                                                                                                                                                                                                                                                                                                                                                
10.	Delimitação 
10.1.	Constitui objeto dos recursos em apreço analisar se os argumentos apresentados pelos recorrentes são suficientes para afastar a multa que lhes foi aplicada nos presentes autos.
10.2.	Os argumentos dos recorrentes relativos às irregularidades constatadas são, em sua maioria, semelhantes entre si, e, em termos gerais, dizem respeito à subordinação hierárquica do Incra/RR em relação ao Incra/Sede; à pressão política e social exercida pelo MST; à falta de normas regulamentadoras; às deficiências do SIPRA; à anterioridade da criação dos projetos auditados em relação ao período em que exerceram o cargo; e à grave crise orçamentária e financeira da época.
10.3.	Com base nesses argumentos, requerem o provimento dos recursos apresentados para afastar a responsabilidade a eles atribuída pelo Acórdão 2624/2020-TCU-Plenário (peça 154) e, subsidiariamente, que lhes seja aplicada a pena de multa em patamar mínimo.
11.	Dos pedidos de reexame em análise
11.1.	Do pedido de reexame de Kelton Oliveira Lopes (peça 199) 
Irregularidade 2: procedimentos de classificação adotados não garantem o cumprimento dos critérios de priorização.
11.1.1.		Relata que exerceu o cargo de Superintendente Regional no período de 14/8/2014 a 8/6/2016 e que não teve participação no processo de seleção do PDS-Pau Brasil. Em relação ao PA Sucuriju, informa que apenas 8 (oito) candidatos foram homologados no seu período de gestão, bem após a primeira homologação e em momentos diversos, o que demonstra que não houve ofensa ao princípio da impessoalidade (peça 199, p. 8-9) .
11.1.2.	Alega que eventuais falhas e inconsistências do SIPRA não podem ser a ele atribuídas, como também não se poderia exigir a utilização de mecanismos diversos daqueles previstos nas Normas de Execução 45/2005 e 70/2008 (peça 199, p. 9) .
11.1.3.	Destaca que não há indícios de prejuízos à Administração Pública ou aos candidatos, pois todos os candidatos que se habilitaram e preencheram os requisitos legais foram contemplados, tendo em vista que Roraima possui um estoque de terras públicas de seu domínio (peça 199, p. 9) .
Irregularidade 4: inconsistências na base de dados do SIPRA em relação aos dados informados pelos beneficiários.
11.1.4.	Defende que eventuais inconsistências ou erros nas informações inseridas no SIPRA são de responsabilidade do servidor e do candidato, sendo que o relatório de cruzamento de dados (EP 38) não possibilita individualizar a responsabilidade de cada gestor, prejudicando a sua defesa (peça 199, p. 11-12) .
11.1.5.	Ressalta que os erros de sistema devem ser sanados pelo Incra/Sede, que detém o gerenciamento do SIPRA (peça 199, p. 12) .
Irregularidade 5: beneficiários que não atendem os requisitos do Programa de Reforma Agrária.
11.1.6.	Afirma que não há indícios de que as irregularidades foram praticadas no período em que exerceu a chefia da regional. Ao contrário, com base na relação de beneficiários do PA Sucuriju (EP 52) e na análise individual de beneficiários à EP 40, verifica-se que não houve irregularidade em relação aos candidatos homologados na sua gestão (peça 199, p. 12-13) .
11.1.7.	Segundo o recorrente, o relatório de fiscalização (EP 45) não individualizou os períodos de gestão de cada responsável em que foram constatados os candidatos irregulares e lhe imputou todo o conjunto constante no SIPRA. Frisou ainda que a gestão do referido sistema é de responsabilidade do Incra/Sede, tendo a Superintendência Regional do Incra adotado as medidas ao seu alcance para evitar os equívocos na homologação de beneficiários, tal como reconhecido pelo Ministro Augusto Sherman Cavalcanti na análise das justificativas de Dilma Lindalva Pereira Costa (EP 155) (peça 199, p. 15-18) .
Irregularidade 7: descumprimento dos princípios do contraditório e da ampla defesa.
11.1.8.	Assevera que, no período em que exerceu o cargo de Superintendente, não existiram eliminações ou abertura de procedimento de retomada de lotes nos processos auditados. Além disso, mesmo que fosse identificada a ocorrência de eliminação no período de seleção preliminar, o SIPRA emite relatório circunstanciado com a motivação da impossibilidade de habilitação no processo seletivo, que é entregue diretamente ao beneficiário (peça 199, p. 18) .
11.1.9.	Justifica o não atendimento da NE 70/2008 por não ter havido supervisão ocupacional nos processos auditados, uma vez que assumiu a gestão da SR-25 decorridos mais de 9 (nove) anos de criação do PDS Pau-Brasil e do PA Sucuriju, num momento de grave crise orçamentária e financeira do Governo Federal (peça 199, p. 18-21) .
Irregularidade 9: ausência de planejamento formalizado para realização de fiscalizações.
11.1.10.	Reforça o momento de grave crise econômica e financeira vivido quando assumiu a gestão do Incra em Roraima, ressaltando o elevado corte no orçamento do Governo Federal em 2015 e o sucateamento sofrido pela máquina administrativa do Incra/RR desde 2006, agravado pela remoção e transferência para a inatividade de servidores, o que, de acordo com o recorrente, tornou inviável a realização de planejamento e sua execução (peça 199, p. 22-25) .
Irregularidades 10 e 11: ausência e/ou deficiência na identificação de situações irregulares. Descumprimento dos procedimentos previstos na IN-Incra 71/2012 ou 47/2008.
11.1.11.	Alega as mesmas razões já mencionadas, relativas à crise orçamentária e financeira, para afastar sua responsabilidade no tocante a essas irregularidades. Defende que não se trata de descumprimento da IN Incra 71/2012, mas da impossibilidade de atendê-la por motivos alheios às suas atribuições (peça 199, p. 25-26) .
11.2.	Do pedido de reexame de Antônio Adessom Gomes dos Santos (peça 200) 
Irregularidade 1: ausência de ampla divulgação da abertura de processo de seleção de candidatos. PDS Pau-Brasil.
11.2.1.	Alega que exerceu o cargo de Chefe de Divisão de Obtenção de Terras no período de 19/9/2006 a 24/5/2007, no qual foi criado e homologado o PDS Pau-Brasil (peça 200, p. 8) .
11.2.2.	Segundo o recorrente, a Portaria/MDA 69, de 19/10/2006, previa como competência da Divisão de Obtenção de Terras a seleção de candidatos à reforma agrária. Entretanto, essa mesma norma ressalvava que "os órgãos descentralizados ficam sujeitos à orientação técnica e normativa das Diretorias, Auditoria Interna e da Procuradoria Federal Especializada". Desse modo, agiu conforme as ordens expressas da Presidência do Incra/Sede no processo de criação e assentamento de famílias oriundas da demanda apresentada pelo Movimento Sem-Terra - MST, que se instalou no Estado de Roraima em 2006 (peça 200, p. 8-11) .
11.2.3.	Aduz que, apesar de ocupar cargo comissionado, era servidor do quadro efetivo do Incra/RR e dependia do seu salário para garantir seu sustento e de sua família. Como tal, não tinha poderes para barrar a pressão política e social exercida pelo MST, com respaldo do Governo Federal (peça 200, p. 11-12) 
11.2.4.	Afirma, ainda, que se houve direcionamento na seleção de beneficiários que culminou na ausência de divulgação do processo seletivo, essa responsabilidade deve ser imputada ao Incra/Sede, consoante Acórdão 1043/2019-TCU-Plenário, uma vez que as chefias regionais agiram em subordinação hierárquica (peça 200, p. 13) .
11.2.5.	Acrescenta que, embora o PDS Pau-Brasil tenha sido criado para atender demanda do MST, o processo de seleção foi aberto a todo e qualquer cidadão que preenchesse o perfil do PNRA, conforme a Norma de Execução 45, de 25/8/2005, que disciplinava o PNRA na época. Essa norma, contudo, não previa ampla divulgação do processo de seleção (peça 200, p. 13) . 
11.2.6.	Sustenta que o Estado de Roraima é caracterizado pela presença de estoque de terras públicas, cuja ocupação era fomentada pelos Governantes até pouco tempo atrás, por meio do Instituto da Regularização Fundiária. Com essa abundante disponibilidade de terras públicas, todos que buscaram o Incra e atenderam os requisitos do PNRA foram contemplados, a par da Regularização Fundiária, de modo que não houve prejuízo à Administração Pública ou à população (peça 200, p. 14-16) .
Irregularidade 5: beneficiários que não atendem os requisitos do Programa de Reforma Agrária.
11.2.7.	De acordo com o recorrente, o acórdão impugnado lhe imputou responsabilidade por todo o universo de achados no SIPRA na Superintendência do Incra/RR, não obstante tenha exercido o cargo de Chefe de Divisão de Obtenção de Terras por apenas 8 (oito) meses. Além disso, não há nenhum indício de que as irregularidades foram praticadas nesse período (peça 200, p. 16) .
11.2.8.	Às páginas 18 a 21 do seu recurso (peça 200) , traz as mesmas alegações resumidas no parágrafo 11.1.7 acima, apresentadas pelo recorrente Kelton Oliveira Lopes.
Irregularidade 6: ausência de motivação de candidatos eliminados.
11.2.9.	Argumenta que, no período em que exerceu o cargo de Chefe de divisão de Obtenção de Terras, não houve eliminações no processo de seleção de candidatos ao PDS Pau-Brasil, pois os beneficiários, organizados pelo MST, procuraram tomar conhecimento previamente das exigências para se habilitarem à reforma agrária. Não obstante, foi condenado de forma ampla e irrestrita, como se todas as eliminações fossem de sua autoria (peça 200, p. 21-22) .
Irregularidade 7: descumprimento dos princípios do contraditório e da ampla defesa.
11.2.10.	Em relação ao período em que ocupou o cargo de Chefe de Divisão de Obtenção de Terras, repete as mesmas alegações resumidas no parágrafo 11.1.8 acima, apresentadas pelo recorrente Kelton Oliveira Lopes, e ressalta que, embora a NE 45/2006 fosse omissa a respeito dos procedimentos a serem observados para garantir aos candidatos o contraditório e a ampla defesa, em caso de eliminação, eles eram orientados a apresentar requerimento ao Superintendente Regional (peça 200, p. 22-23) .
11.2.11.	Quanto ao período em que exerceu a chefia da Divisão de Desenvolvimento (12/2/2015 a 22/9/2016) , alega que o relatório ocupacional do PA Sucuriju foi elaborado 3 (três) anos antes, bem como que aquele período foi marcado por grave crise orçamentária e financeira (peça 200, p. 23-26) .
Irregularidades 10 e 11: ausência e/ou deficiência na identificação de situações irregulares. Descumprimento dos procedimentos previstos na IN-Incra 71/2012 ou 47/2008.
11.2.12.	Apresenta as mesmas alegações resumidas no parágrafo 11.1.11 acima, suscitadas pelo recorrente Kelton Oliveira Lopes para justificar as citadas irregularidades (peça 200, p. 26-28) .
11.3.	Do pedido de reexame de Antônio Francisco Beserra Marques (peça 201) 
11.3.1.	Inicialmente, o recorrente defende que as irregularidades apontadas já eram praticadas de forma uniforme em diversas superintendências regionais do Incra, com a devida orientação do Incra/Sede, e se perpetuaram após a sua saída do cargo. Ademais, segundo ele, a criação dos assentamentos objeto da auditoria se deu por outro gestor. Assim, considera desproporcional a multa que lhe foi aplicada (peça 201, p. 6) .
Irregularidade 1: ausência de ampla divulgação da abertura de processo de seleção de candidatos. 
11.3.2.	Argumenta que a equipe de auditoria não detectou a ocorrência de direcionamento do processo seletivo a pessoas ligadas aos movimentos de luta pela terra, tendo concluído que não restou caracterizada tal irregularidade e, portanto, não caberia a punição de gestores regionais em relação a esse aspecto, dadas as lacunas da NE Incra 45/2005 a respeito da publicação de atos (peça 201, p. 8) .
11.3.3.	De acordo com o recorrente, a referida NE estabelece os procedimentos técnicos e administrativos para a seleção de candidatos beneficiários do PNRA, que se inicia com a inscrição e perdura enquanto houver disponibilidade de vagas. Destaca, ainda, que somente após a publicação da ordem de classificação do processo de seleção é que começa o procedimento para criação de projeto e assentamento dos candidatos, conforme classificação (peça 201, p. 8) .
11.3.4.	Aduz que os projetos auditados foram criados na vigência da Portaria/MDA 69/2006, que atribuía os atos de seleção de candidatos à reforma agrária à Divisão de Obtenção de Terras, com a ressalva de que a orientação técnica cabia ao Incra/Sede, de forma que o recorrente, enquanto ocupante do cargo de Superintendente Regional não era competente pelo processo de seleção (peça 201, p. 9-10) .
Irregularidade 2: procedimentos de classificação adotados não garantem o cumprimento dos critérios de priorização.
11.3.5.	Reafirma que os projetos auditados foram criados em gestão anterior, ressaltando que o procedimento de seleção/priorização corresponde aos atos iniciais, praticados antes de aberto o projeto de assentamento (peça 201, p. 12) .
11.3.6.	Sustenta que, conforme reconhecido pela unidade técnica, a gerência do SIPRA não era da sua competência, e, além disso, eram realizadas pesquisas aos órgãos governamentais através de ofícios (peça 201, p. 13) .
11.3.7.	Acrescenta que no Estado de Roraima nunca existiu déficit de parcelas rurais. Dessa forma, todos que buscaram o INCRA e atenderam os requisitos foram contemplados, inexistindo comprovação de qualquer prejuízo à Administração Pública ou à população (peça 201, p. 13) .
Irregularidade 3: ausência da ordem de classificação de inscritos quando da publicação do resultado do processo seletivo.
11.3.8.	Destaca novamente a data de criação dos projetos auditados e defende que a publicação de ordem de classificação de inscritos quando da publicação de resultado do processo seletivo cabia ao gestor da época (peça 201, p. 13-14) .
Irregularidade 4: as inconsistências na base de dados do SIPRA em relação aos dados informados pelos beneficiários contrariam o item 2.5 do Acórdão 753/2008-TCU-Plenário.
11.3.9.	Alega que não pode ser penalizado pelas inconsistências na base de dados do SIPRA, pois mesmo sendo realizadas as pesquisas com outros órgãos federais e estaduais, não possuía controle sobre a situação das pessoas, que pode sofrer alterações ao longo do tempo, bem como não tinha competência para implementar procedimentos de avaliação da conformidade dos dados inseridos no SIPRA e adotar sistemática e metodologia que minimizassem os riscos associados à alimentação do sistema (peça 201, p. 14) .
Irregularidade 5: beneficiários que não atendem os requisitos do Programa de Reforma Agrária.
11.3.10.	Sustenta que não pode ser responsabilizado por todos os achados detectados no SIPRA, especialmente devido à ausência de informação sobre quando fora detectado o achado. Salienta que, apesar disso, se utilizava de todos os meios disponíveis para verificar os dados fornecidos pelos beneficiários (peça 201, p. 18) .
Irregularidade 6: ausência de motivação de candidatos eliminados.
11.3.11.	Enfatiza mais uma vez que o PA Sucuriju e o PDS Pau-Brasil foram criados anteriormente ao período no qual exerceu o cargo de Superintendente Regional (peça 201, p. 18-19) .
11.3.12.	Argumenta que não era o responsável direto pelo processo de seleção e que, em eventuais eliminações na fase preliminar de cadastramento, os candidatos recebiam relatório circunstanciado, emitido pelo próprio SIPRA. Além disso, segundo o recorrente, não havia normas de execução que regulamentassem o fluxo administrativo quando da eliminação do candidato (peça 201, p. 19) .
Irregularidade 7: descumprimento dos princípios do contraditório e da ampla defesa.
11.3.13.	Defende que não havia previsão normativa destinada à observância do contraditório e da ampla defesa e que não era da sua competência implementar novas normas e procedimentos, mas nunca foi negado o direito de petição (peça 201. p. 20) .
Irregularidade 8: ausência e/ou deficiência na formalização de Contrato de Concessão de Uso ou outro instrumento congênere que formalize os direitos e as obrigações do beneficiário contraria o disposto no art. 18, caput e § 2º, da Lei 8.629/1993.
11.3.14.	Relata que, conforme o Regimento Interno do Incra, competia à Divisão de Desenvolvimento a emissão de tais documentos.
Irregularidade 9: ausência de planejamento formalizado para realização de fiscalizações.
11.3.15.	Aduz que, conforme Regimento Interno (Decreto 6.812/2009) , o Incra/Sede é a instância administrativa que detém o poder central e organizacional, inclusive financeiro, e que, portanto, todo planejamento da Superintendência Regional dependia da liberação de recursos pela presidência do órgão para ser executado (peça 201, p. 24) .
11.3.16.	Menciona, ainda, o contingenciamento orçamentário e o corte de despesas promovido pelo governo federal ao longo dos anos, bem como a forte interferência política, o sucateamento do órgão e a falta de servidores, que afetaram sobremaneira a capacidade de a Superintendência Regional em Roraima implementar as medidas de fiscalização planejadas (peça 201, p. 24-29) . 
Irregularidades 10 e 11: ausência e/ou deficiência na identificação de situações irregulares. Descumprimento dos procedimentos previstos na IN-Incra 71/2012 ou 47/2008.
11.3.17.	Suscita as limitações de ordem orçamentária e financeira, já levantadas em relação à Irregularidade 9, para justificar as referidas irregularidades. Porém, ressalta que, apesar dessas limitações, foram realizados muitos procedimentos determinados na Instrução Normativa Incra 71/2012, não se tratando do seu descumprimento (peça 201, p. 27-29) .
11.4.	Do pedido de reexame de Nilton Sérgio Martins Costa de Freitas (peça 205) 
Irregularidade 5: beneficiários que não atendem os requisitos do Programa de Reforma Agrária
11.4.1.	De acordo com o recorrente, o acórdão impugnado lhe imputou responsabilidade por todo o universo de achados no SIPRA na Superintendência do Incra/RR, não obstante tenha exercido o cargo de Chefe de Divisão de Obtenção de Terras por apenas 3 (três) anos. Além disso, não se tem subsídios para individualizar os supostos ilícitos cometidos por cada gestor, o que dificulta a elaboração de sua defesa (peça 205, p. 8-9) .
11.4.2.	Segundo o recorrente, também não são especificadas se as irregularidades que lhe foram imputadas ocorreram antes ou após homologação de beneficiários, sendo que à Divisão de Obtenção de Terras cabe tão-somente coordenar e supervisionar o processo de cadastro e seleção, não de fiscalização de execução. Não há, assim, qualquer indício de que as irregularidades foram praticadas no período em que exerceu a chefia daquela divisão. (peça 205, p. 9-10) .
11.4.3.	Às páginas 13 a 15 do seu recurso (peça 205) , traz as mesmas alegações resumidas no parágrafo 11.1.7 acima, apresentadas pelo recorrente Kelton Oliveira Lopes.
Irregularidades 10 e 11: ausência e/ou deficiência na identificação de situações irregulares. Descumprimento dos procedimentos previstos na IN-Incra 71/2012 ou 47/2008.
11.4.4.	Alega que o Incra passou por notório sucateamento da máquina pública, situação essa agravada pelos cortes orçamentários da SR-25 que se verificaram nos últimos 15 (quinze) anos. Destaca a recente criação do Estado de Roraima, cuja maior parte do território ainda é gerido e fiscalizado pela SR-25, incluindo projetos de assentamento e áreas públicas não afetadas, além da constante assistência prestada ao Instituto de Terras de Roraima - ITERAIMA na gestão das terras estaduais (peça 205, p. 15-18) .
11.4.5.	Defende que não se tratou de descumprimento da Instrução Normativa Incra 47/2008, mas sim da impossibilidade de atendê-la devido à falta de disponibilidade orçamentária e financeira do órgão (peça 205, p. 19) .
11.5.	Do pedido de reexame de Dilma Lindalva Pereira da Costa (peça 207) 
Irregularidade 1: ausência de ampla divulgação da abertura de processo de seleção de candidatos. PDS Pau-Brasil.
11.5.1.	Alega que exerceu o cargo de Superintendente Regional no período de 17/7/2006 a 16/2/2007, no qual foi criado e homologado o PDS Pau-Brasil (peça 207, p. 8) .
11.5.2.	Segundo a recorrente, a Portaria/MDA 69, de 19/10/2006, previa como competência da Superintendência Regional a aprovação do processo seletivo e o ato de criação do projeto de reforma agrária. Feita essa observação, apresenta os mesmos argumentos resumidos nos itens 11.2.2 a 11.2.6, acima, constantes do recurso interposto por Antônio Adessom Gomes dos Santos, à peça 200 (peça 207, p. 8-17) .
Irregularidade 5: beneficiários que não atendem os requisitos do Programa de Reforma Agrária.
11.5.3.	De acordo com a recorrente, o acórdão impugnado lhe imputou responsabilidade por todo o universo de achados no SIPRA na Superintendência do Incra/RR, não obstante tenha exercido o cargo de Superintendente Regional por apenas 7 (sete) meses. Além disso, não se tem subsídios para individualizar os supostos ilícitos cometidos por cada gestor, o que dificulta a elaboração de sua defesa (peça 207, p. 18) .
11.5.4.	Segundo a recorrente, também não são especificadas se as irregularidades que lhe foram imputadas ocorreram antes ou após homologação de beneficiários, sendo que foram realizadas dezenas de homologações após deixar o cargo de Superintendente. Não há, assim, qualquer indício de que as irregularidades foram praticadas no período em que exerceu aquele cargo. (peça 207, p. 18) .
11.5.5.	Às páginas 20 a 23 do seu recurso (peça 207) , traz as mesmas alegações resumidas no parágrafo 11.1.7 acima, apresentadas pelo recorrente Kelton Oliveira Lopes.
Irregularidade 6: ausência de motivação de candidatos eliminados.
11.5.6.	Utiliza argumentos idênticos aos resumidos no subitem 11.2.9 acima, suscitados por Antônio Adessom Gomes dos Santos em seu recurso à peça 200 (peça 207, p. 23-25) .
Irregularidade 7: descumprimento dos princípios do contraditório e da ampla defesa.
11.5.7.	Em relação ao período em que ocupou o cargo de Superintendente Regional, repete as mesmas alegações resumidas no parágrafo 11.1.8 acima, apresentadas pelo recorrente Kelton Oliveira Lopes (peça 199) , e ressalta que, embora a NE 45/2006 fosse omissa a respeito dos procedimentos a serem observados para garantir aos candidatos o contraditório e a ampla defesa, em caso de eliminação, eles eram orientados a apresentar requerimento ao Superintendente Regional (peça 207, p. 25-26) .
11.5.8.	Destaca que as ações de fiscalização de assentamento e retomada de lotes demandam planejamento orçamentário e financeiro e que exerceu o cargo por apenas 7 (sete) meses, sendo, por isso, extremamente excessiva a sanção de inabilitação e multa de R$ 20.000,00 aplicadas a ela (peça 207, p. 26) .
11.6.	Do pedido de reexame de Francisco Marcos Garcia Almeida (peça 232) 
Irregularidade 5: beneficiários que não atendem os requisitos do Programa de Reforma Agrária.
11.6.1.	O recorrente tece algumas considerações a respeito da entrevista realizada para seleção de famílias no Programa Nacional de Reforma Agrária, no sentido de que a responsabilidade da execução do processo seletivo caberia à equipe constituída pelo Superintendente Regional do Incra no Estado, mediante ordem de serviço publicada no Boletim de Serviço do Incra/Brasília, e ao Gestor do SIPRA, não ao Chefe da Divisão de Obtenção de Terras (peça 232, p. 1-2) .
11.6.2.	Esclarece que no Estado de Roraima não tem pessoas que preencham as vagas dos projetos de assentamento, sendo que nesses não há estrutura para colocar editais (peça 232, p. 2) .
11.6.3.	Informa que, no período em que esteve à frente da Divisão de Obtenção de Terras (de 18/11/2014 a 22/6/2016) , não foi criado nenhum projeto de reforma agrária no âmbito da SR-25 (peça 232, p. 2) .
11.6.4.	Afirma que a Ordem de Serviço 04/2015, de 17 de abril de 2015, Incra/SR-25/G, expedida durante a sua gestão na Divisão de Obtenção de Terras da SR-25, prova que houve um equívoco no relatório da Secretaria de Controle Externo no Estado de Roraima ao lhe atribuir culpa pelo não acompanhamento e fiscalização das atividades objetivando que o processo seletivo do beneficiário do PNRA fosse aderente às leis e demais normas aplicáveis (peça 232, p. 3) .
12.		Do mérito
12.1.	Considerando que a maior parte dos argumentos dos recorrentes se assemelham, a análise do mérito dos recursos será realizada para todos eles em conjunto, tomando cada irregularidade por vez.  
Irregularidade 1- ausência de ampla divulgação da abertura do processo de seleção de candidatos. Recorrentes: Antônio Adessom Gomes dos Santos, Antônio Franciso Beserra Marques e Dilma Lindalva Pereira Costa.
12.2.	Os principais argumentos utilizados pelos recorrentes para justificar a Irregularidade 1 (ausência de ampla divulgação da abertura do processo de seleção de candidatos) podem ser assim resumidos:
	a) agiram conforme as ordens do Incra/Sede, ao qual cabia a orientação técnica das unidades regionais;
	b) como servidores efetivos do Incra/RR, não tinham poderes para barrar a pressão política e social exercida pelo MST;
	c) a Norma de Execução 45, de 25/8/2005, não previa ampla divulgação do processo de seleção;
	d) todos os interessados que preencheram os requisitos foram atendidos;
	e) a criação dos assentamentos objeto da auditoria se deu em gestão anterior;
	f) a equipe de auditoria não detectou a ocorrência de direcionamento do processo seletivo a pessoas ligadas aos movimentos de luta pela terra;
	g) os projetos auditados foram criados na vigência da Portaria/MDA 69/2006, que atribuía os atos de seleção de candidatos à reforma agrária à Divisão de Obtenção de Terras.
12.3.	Inicialmente, cabe esclarecer que, embora não tenha sido configurada a existência de processo seletivo a beneficiário do PNRA direcionado a pessoas ligadas a movimentos sociais de luta pela terra, conforme ressaltou o Relator no voto à peça 155 (p. 5) , as entrevistas realizadas com beneficiários do PDS Pau-Brasil indicam que tal direcionamento de fato ocorreu, o que foi inclusive corroborado pela própria Superintendência Regional de Roraima e por alguns responsáveis, em resposta às diligências feitas pelo Tribunal.
12.4.	Assim, ainda que não tenha sido incluída nas audiências realizadas nos presentes autos por falta de evidências durante a fiscalização, a existência de processo seletivo a beneficiário do PNRA direcionado a pessoas ligadas a movimentos sociais de luta pela terra demonstra, de forma definitiva, a ocorrência da irregularidade em comento. Nesse sentido, ao contrário do posicionamento adotado pela unidade técnica - que entendeu que o direcionamento do processo seletivo a beneficiário do PNRA àquelas pessoas era tolerado pelo Incra-Sede, tratando-se de ocorrência verificada em diversas Superintendências Regionais do Incra no país, e que, por conseguinte, não se poderia exigir outra conduta dos gestores da SR-25 - na linha defendida pelo Relator (peça 155, p. 6) , considera-se que, na realidade, se trata de outra irregularidade, a qual não pode servir para justificar a ausência de ampla divulgação da  abertura do processo de seleção de candidatos.
12.5.	Como bem expôs o Relator (peça 155, p. 6) , diante das pressões políticas da época, a observância da legislação pelos responsáveis se fazia ainda mais premente para garantir a lisura do processo de seleção de candidatos. A lacuna na NE Incra 45/2005 quanto aos procedimentos específicos a serem adotados na seleção de candidatos ao PNRA não pode servir para afastar o dever de ampla divulgação daquele processo, pois o princípio da publicidade tem fundamento constitucional (art. 37, caput, da Constituição Federal) , bem como está previsto na Lei 9.784/1999 (art. 2º, § único, inciso V) e no Decreto 4.520/2002 (art. 5º, inciso III) .
12.6.	 Ao constatarem que as orientações do Incra/Sede não estavam de acordo com as normas superiores a que deviam cumprimento, era da competência dos responsáveis, enquanto ocupantes de cargos de gerência na SR-25, adotar todas as medidas possíveis para fazer valer aquelas normas, mesmo que não conseguissem barrar as pressões do MST existentes na época, sob pena de responder pela inadequada condução do PNRA em Roraima. E o que se observou foi exatamente isso, ou seja, os responsáveis se mantiveram inertes e omissos no cumprimento de suas competências, não podendo ser eximidos, consoante o voto condutor do Acórdão 2624/2020-TCU-Plenário (peça 155, p. 6) .
12.7.	Importa esclarecer que, por meio do Acórdão 1043/2019-TCU-Plenário, foi imputada responsabilidade aos dirigentes do Incra/Sede nos autos do TC Processo 001.526/2017-0. Esse processo foi constituído para tratamento exclusivo das audiências realizadas no âmbito de representação autuada pela SecexAmbiental (TC Processo 000.517/2016-0) , dirigidas aos ex-presidentes do Incra e aos ex-diretores da Diretoria de Obtenção de Terras e Implantação de Projetos de Assentamento e da Diretoria de Desenvolvimento de Projetos de Assentamento, haja vista suas omissões em corrigir um grande conjunto de irregularidades na condução do PNRA. Contudo, a responsabilidade imputada aos dirigentes do Incra/Sede não isenta os responsáveis no presente processo. Isso porque, com a sua omissão, também contribuíram para a irregularidade de que ora se cuida. 
12.8.	Além disso, uma vez ofendido o princípio da publicidade na divulgação da abertura do processo de seleção de candidatos, não há como afirmar que todos os interessados foram atendidos. O fato de que as terras são abundantes no Estado de Roraima e de que todos que participaram do processo de seleção foram contemplados não prova que os reais beneficiários do PNRA foram alcançados. O que se pode afirmar, na verdade, é que muitas pessoas a quem o Programa se destinava provavelmente nem sequer tiveram conhecimento da seleção e, por conseguinte, o objetivo do Programa foi prejudicado desde a sua origem. 
12.9.	Quanto ao argumento de que os atos de seleção de candidatos à reforma agrária eram atribuição da Divisão de Obtenção de Terras, segundo a Portaria/MDA 69/2006, vigente à época, deve-se ter em mente as orientações do Relator para a identificação dos responsáveis nos autos em apreço, constantes do relatório do acórdão recorrido (peça 156, p. 15) . Desse modo, embora essa norma pudesse, em tese, afastar a responsabilidade de Dilma Lindalva Pereira Costa e Antônio Francisco de Beserra Marques, ocupantes do cargo de Superintendente Regional nos períodos de 17/7/2006 a 16/2/2007 e de 21/3/2007 a 4/4/2014, respectivamente, não os isenta de responder pela ausência de ampla divulgação da abertura do processo de seleção de candidatos.
12.10.	Conforme elucida a unidade técnica mais adiante no citado relatório (peça 156, p. 41) , a irregularidade aqui tratada se refere ao não cumprimento de determinação desta Corte dirigida ao Incra, por meio do Acórdão 1976/2017-TCU-Plenário. Destarte, de acordo com o entendimento do Relator, em se tratando de não cumprimento de determinações desta Corte, são considerados responsáveis todos os superintendentes que ocuparam o cargo desde a expedição do acórdão do TCU que contém a determinação.
12.11.	No que tange à alegação de Antônio Francisco de Beserra Marques de que os assentamentos objeto da auditoria foram criados em gestão anterior, releva destacar que tal fato não tem o condão de eximi-lo da responsabilidade pela ausência de ampla divulgação da abertura do processo de seleção de candidatos. Com efeito, na instrução de peça 63, a SecexAmbiental, seguindo as orientações do Relator já mencionadas, identificou os responsáveis, visando à realização das audiências determinadas e, em relação à irregularidade em exame, assim se manifestou:
'28.	No que tange ao PDS Pau-Brasil, foi criado por meio da Portaria/Incra/GAB/SR-25 18/2006, de 21/11/2006 (peça 26, p. 60) . A RB do referido assentamento evidencia data de homologação de beneficiários ocorrida a partir de 27/11/2006 (peça 53) . Considerando essas informações, resta demonstrado que os gestores que atuaram no período compreendido entre 21/11/2006 (data de criação do PA) a 27/11/2006 (data de homologação dos primeiros benefícios)  deixaram de divulgar amplamente a abertura do processo de seleção para esse PA.
29.	Relativamente ao PA Sucuriju, sabe-se que foi criado por meio da Portaria/Incra/GAB/SR25. 26/2006, de 28/11/2006 (peça 25, p. 1) . Ademais, a RB do referido assentamento evidencia data de homologação de beneficiários a partir de 18/9/2008 (peça 52) . Considerando essas informações, resta demonstrado que os gestores que atuaram no período compreendido entre 28/11/2006 (data de criação do PA) a 18/9/2008 (data de homologação dos primeiros benefícios) , igualmente, deixaram de divulgar amplamente a abertura do processo de seleção para beneficiário do PNRA.
30.	Com efeito, conforme demonstra a tabela 1, a Sr. Dilma Lindalva Pereira da Costa (nos casos do PDS Pau-Brasil e do PA Sucuriju) e o Sr. Antônio Francisco Beserra Marques (no caso do PA Sucuriju) , Superintendentes da SR-25, à época, na condição de gestores máximos da Autarquia regional, conforme atribuições alhures expostas, deixaram de efetuar a providência acima aludida, contrariando o disposto no art. 37, caput, da CF c/c art. 2º, § único, inciso V, da Lei 9.784/1999 e o art. 5º, inciso III, do Decreto 4.520/2002 - princípio da publicidade, razão pela qual devem ser chamados em audiência.' (Grifos nossos) 
12.12.	Vê-se que Antônio Francisco Beserra Marques, por ter ocupado o cargo de Superintendente de 21/3/2007 a 4/4/2014, atuou entre a data de criação do PA Sucuriju e a data de homologação dos primeiros benefícios desse PA. Logo, diferentemente do que alega, deve responder pela irregularidade em pauta.
12.13.	Portanto, conclui-se da análise acima que os recorrentes não conseguiram elidir a Irregularidade 1 e, por conseguinte, a multa dela decorrente deve ser mantida.
Irregularidade 2 - procedimentos de classificação adotados não garantem o cumprimento dos critérios de priorização. Recorrentes: Kelton Oliveira Lopes e Antônio Francisco Beserra Marques.
12.14.	No que tange à Irregularidade 2 (procedimentos de classificação adotados não garantem o cumprimento dos critérios de priorização) , os principais argumentos dos recorrentes são:
	a) não participaram do processo de seleção ou, no caso em que ocorreram homologações durante a sua gestão, foi observado o princípio da impessoalidade;	
	b) eventuais falhas e inconsistências do SIPRA não podem ser a eles atribuídas;
	c) a gerência do SIPRA não era da sua competência;
	d) não há indícios de prejuízos à Administração Pública ou aos candidatos.
12.15.	De acordo com a instrução da SecexAmbiental de  peça 63 (p. 23) , considerando que a citada irregularidade se refere ao não cumprimento de determinação dirigida ao Incra, por meio do Acórdão 753/2008-TCU-Plenário, para que aquela entidade adequasse os normativos internos aos critérios de priorização de candidatos previstos na Lei 8.629/1999, e que não havia nenhum indício de que a SR-25 adotou mecanismos de controle para assegurar o cumprimento do princípio da impessoalidade e os critérios legais, foram chamados em audiência todos os superintendentes que ocuparam o cargo desde a expedição do mencionado acórdão. 
12.16.	Com base nesses parâmetros, não cabe razão aos recorrentes quando alegam que não participaram do processo de seleção ou que foi observado o princípio da impessoalidade nas homologações realizadas durante a sua gestão, pois Antônio Francisco Beserra Marques ocupou o cargo de Superintendente da SR-25 no período de 21/3/2007 a 4/4/2014, e Kelton Oliveira Lopes, de 14/8/2014 a 8/6/2016. Ou seja, suas gestões foram posteriores ao Acórdão 753/2008-TCU-Plenário, o que caracteriza a sua responsabilidade pela presente irregularidade.
12.17.	Acrescente-se que, a teor do voto do Relator (peça 155, p. 7) , embora a irregularidade decorra, em parte, de inadequações do SIPRA, foram verificadas impropriedades nos procedimentos de classificação atribuídas aos gestores da Superintendência Regional, as quais não foram justificadas. São elas: ausência ou insuficiência da conferência dos dados informados pelos candidatos na ficha de inscrição e ajustes na lista de beneficiários gerada pelo Sistema SIPRA, que acontecem em reunião de campo antes da homologação dos beneficiários pelo superintendente.
12.18.	Segundo o Relator, essas impropriedades contribuíram para o não cumprimento dos critérios legais de priorização, de forma que não há como eximir os mencionados gestores da responsabilidade pela sua ocorrência.
12.19.	Os argumentos relativos às falhas do SIPRA e à gerência do Sistema, portanto, não são suficientes para que a decisão recorrida seja reformada nesse ponto.
12.20.	Também não se mostram aptos a modificar o Acórdão 2624/2020-TCU-Plenário (peça 154) para excluir a responsabilidade dos gestores apenados em virtude da Irregularidade 2 os argumentos no sentido da inexistência de indícios de prejuízos à Administração Pública ou aos candidatos. A esse respeito cabem as mesmas observações constantes do parágrafo 12.8, acima.
Irregularidade 3 - ausência da ordem de classificação de inscritos quando da publicação do resultado do processo seletivo. Recorrente: Antônio Francisco Beserra Marques.
12.21.	A fim de refutar a Irregularidade 3 (ausência da ordem de classificação de inscritos quando da publicação do resultado do processo seletivo) , o recorrente alega, em síntese, que:
	a) os projetos auditados foram criados em gestão anterior;
	b) a publicação de ordem de classificação de inscritos quando da publicação de resultado do processo seletivo cabia ao gestor da época.
12.22.	Ressalte-se que, conforme instrução de peça 63 (p. 6) , a identificação dos responsáveis em face da constatação dessa irregularidade se deu a partir da verificação do cumprimento de determinação dirigida ao Incra, por meio do Acórdão 753/2008-TCU-Plenário, para que publicasse no sítio da Autarquia na internet a relação de beneficiários contemplados, com a respectiva ordem de classificação, conforme a preferência definida pelo artigo 19 da Lei 8.629/1993, por ocasião de processo seletivo destinado ao assentamento de famílias em Projeto de Assentamento (PA) criado após a data da sua emissão, ou seja, 30/4/2008.
12.23.	Ocorre que não foi encontrada publicação da ordem de classificação final de inscritos no processo seletivo dos novos assentamentos criados em 2008, 2010 e 2013, após o início da vigência da determinação mencionada. Tendo em vista que, no período aludido, a gestão da SR-25 cabia a Antônio Francisco Beserra Marques (Superintendente de 21/3/2007 a 4/4/2014) , não lhe socorrem os argumentos apresentados, uma vez que não correspondem à realidade dos fatos.
Irregularidade 4: inconsistências na base de dados do SIPRA em relação aos dados informados pelos beneficiários contrariam o item 2.5 do Acórdão 753/2008-TCU-Plenário. Recorrente: Kelton Oliveira Lopes e Antônio Francisco Beserra Marques.
12.24.	Quanto à Irregularidade 4 (inconsistências na base de dados do SIPRA em relação aos dados informados pelos beneficiários contrariam o item 2.5 do Acórdão 753/2008-TCU-Plenário) , o recorrente sustenta resumidamente que:
	a) as inconsistências nas informações inseridas no SIPRA são de responsabilidade do servidor e do candidato;
	b) o relatório de cruzamento de dados (EP 38) não possibilita individualizar a responsabilidade de cada gestor, prejudicando a sua defesa;
	c) a despeito da realização de pesquisas com outros órgãos federais e estaduais, não possuíam controle sobre a situação das pessoas cadastradas nem competência para efetuar alterações no sistema objetivando melhorar a base de dados.
12.25.	Neste caso, a análise da unidade técnica (peça 63, p. 38) revela que também se trata de descumprimento de determinação do TCU ao Incra para avaliar, de forma sistemática, a conformidade das informações postadas no Sistema SIPRA com os documentos que deram origem aos registros (item 2.5 do Acórdão 753/2008-TCU-Plenário) . Assim sendo, em observância às orientações do Relator reproduzidas no relatório do acórdão recorrido (peça 156, p. 15) , foram chamados em audiência todos os superintendentes que ocuparam o cargo desde a expedição do acórdão do TCU.
12.26.	Mais uma vez as alegações dos recorrentes não têm o condão de afastar a irregularidade. No tocante à falta de competência para implementar ações que visassem ao aperfeiçoamento da base de dados do SIPRA, o Relator, em seu voto à peça 155 (p. 8) , esclareceu que havia outras medidas ao alcance dos dirigentes da superintendência regional que poderiam ter sido adotadas para reduzir as inconsistências identificadas no Sistema (ausência ou insuficiência de controles, formulários imprecisos e/ou incompletos e fragilidades no fluxo administrativo vigente) . 
12.27.	Por óbvio, não se esperava que os gestores tivessem controle sobre a situação das pessoas constantes do cadastro. Além disso, embora sustentem que eram realizadas pesquisas com outros órgãos federais e estaduais para conferir as informações, não há prova nos autos de que tal procedimento era adotado, sendo a quantidade de inconsistências incompatível com esse argumento, conforme apontado pelo Relator (peça 155, p. 17) .
12.28.	Cabe mencionar, ainda, que o fato de as informações serem inseridas no SIPRA pelo servidor, com base em documentos fornecidos pelo candidato, não isenta os gestores da responsabilidade pela irregularidade em comento. Ao contrário, faz com que as medidas de sua alçada com vistas a diminuir as falhas nos dados alimentados no Sistema se tornem mais relevantes, pois maior a chance de ocorrência de erros.
12.29.	Frise-se também que não houve prejuízo à defesa dos recorrentes em virtude da impossibilidade de individualizar a responsabilidade de cada gestor, como alegam. A responsabilidade aqui não é em relação às inconsistências individualmente tomadas. Em outras palavras, não se trata de o gestor responder pelas inconsistências verificadas nos dados inseridos no SIPRA enquanto estava no cargo. O gestor é responsável pela fragilidade dos procedimentos adotados pela SR-25 para assegurar a confiabilidade do Sistema, fragilidade essa que a determinação expedida por meio do item 2.5 do Acórdão 753/2008-TCU-Plenário visava corrigir. 
12.30.	Do exposto, não assiste razão aos recorrentes quando argumentam que é incabível a sua responsabilização pela Irregularidade 4.
Irregularidade 5: existência de beneficiários que não atendem os requisitos do Programa de Reforma Agrária. Recorrentes: Kelton Oliveira Lopes, Antônio Adessom Gomes dos Santos, Antônio Francisco Beserra Marques, Nilton Sérgio Martins Costa de Freitas, Dilma Lindalva Pereira Costa e Francisco Marcos Garcia de Almeida.
12.31.	As principais alegações dos recorrentes no intuito de afastar a Irregularidade 5 (existência de beneficiários que não atendem os requisitos do Programa de Reforma Agrária) são as seguintes:
	a) não há indícios de que as irregularidades ocorreram na sua gestão;
	b) não podem ser responsabilizados por todos os achados no SIPRA;
	c) a defesa foi prejudicada dada a impossibilidade de se individualizar os supostos ilícitos cometidos por cada gestor;
	d) todas as medidas ao alcance da Superintendência Regional do Incra para evitar equívocos na homologação de beneficiários foram adotadas;
	e) a responsabilidade da execução do processo seletivo caberia à equipe constituída pelo Superintendente Regional do Incra no Estado e ao Gestor do SIPRA.
12.32.	Conforme instrução à peça 63 (p. 10) , resta claro pelo cruzamento de dados realizado pela SecexAmbiental que os recorrentes Dilma Lindalva Pereira da Costa, Antônio Francisco Beserra Marques e Kelton Oliveira Lopes, Superintendes da SR-25 nos períodos de 17/7/2006 a 16/2/2007, de 21/3/2007 a 4/4/2014 e de 14/8/2014 a 8/6/2016, respectivamente, homologaram resultado de processo seletivo de beneficiários que não atendiam aos requisitos do PNRA, à época do processo de seleção no âmbito da SR-25, assim como que mantiveram como beneficiários do programa aqueles que não mais satisfaziam os critérios legais, após a entrada no programa. 
12.33.	Também é possível verificar que os recorrentes Antônio Adessom Gomes dos Santos, Nilton Sérgio Martins Costa de Freitas e Francisco Marcos Garcia de Almeida, Chefes da Divisão de Obtenção de Terras entre 19/9/2006 a 23/5/2007, 22/7/2011 a 11/7/2014 e 12/7/2014 e 21/6/2016, respectivamente, tendo em vista as atividades sujeitas à coordenação e à supervisão desses responsáveis, findaram por conceder benefícios do PNRA a beneficiários que não atendiam aos requisitos do programa à época do processo de seleção, no âmbito da SR-25, e por manter na Relação de Beneficiário contemplados que deixaram de satisfazer esses critérios, após a entrada no PNRA.
12.34.	Tais constatações ficam evidenciadas pelo Anexo I da referida instrução (peça 63) , onde se pode observar o total de beneficiários que não atendiam aos requisitos do PNRA existente no período de gestão de cada responsável.
12.35.	Vale dizer que, conforme esclareceu a unidade técnica, a irregularidade em comento considera a totalidade dos PAs geridos pela SR-25 no estado de Roraima, sendo que os registros apontam homologações de inscrições de benefícios datados de mais de dez anos. Dessa forma, a responsabilidade por muitas das irregularidades identificadas na auditoria ficou impossibilitada em decorrência da prescrição, e foram chamados em audiência apenas os gestores responsáveis, nos últimos dez anos, pelos processos de trabalho que culminaram na concessão de benefícios a pessoas que não atendem os requisitos do PNRA.
12.36.	Frise-se que a responsabilidade de cada gestor neste caso, assim como para as demais irregularidades identificadas, foi ponderada pelo tempo de exercício no cargo. Assim, à recorrente Dilma Lindalva Pereira da Costa, por ter ocupado o cargo de Superintendente Regional por menos tempo, foi imputada uma pena menor que ao responsável Kelton Oliveira Lopes e a Antônio Francisco Beserra Marques. De acordo com o voto do Relator (peça 155, p. 34) , o tempo de ocupação dos cargos foi um dos critérios utilizados por ele na dosimetria da pena, ao lado de outros como o nível de hierarquia na instituição, o número de irregularidades atribuído a cada gestor e as circunstâncias atenuantes.
12.37.	Além disso, neste caso, também é irrelevante o momento no qual a pessoa foi inscrita no PNRA indevidamente, pois a responsabilidade está atrelada à ausência de medidas, por parte dos gestores, para corrigir os processos de trabalho que levavam à ocorrência em pauta. Não se trata de saber quantos indivíduos foram contemplados pelo Programa, em cada gestão, sem atender os requisitos. Daí porque não procedem os argumentos dos recorrentes referidos nas alíneas "a", "b" e "c", uma vez que todos se baseiam, equivocadamente, na premissa de que a responsabilidade pela irregularidade em comento deriva do número de ocorrências verificadas por gestão.
12.38.	Nesse contexto, cumpre ressaltar o trecho abaixo do voto do Relator (peça 155) :
'70.	Não foi demonstrada qualquer medida adotada para evitar as irregularidades. Ao contrário, o exame dos demais achados evidencia que as situações constatadas decorreram, em parte, da omissão dos dirigentes, por exemplo, ao consentir com o direcionamento do processo a famílias indicadas por movimentos sociais e não promover mecanismos de controle para assegurar o cumprimento dos critérios de seleção e de classificação previstos em lei e do princípio da impessoalidade.
71.	Nesse sentido, as várias e graves situações irregulares não podem ser atribuídas somente à deficiência institucional, como entendeu o MP/TCU, bem como a falhas na sistemática do Sipra, como afirmou a unidade técnica.
72.	Pondero que a irregularidade demonstra negligência grave na condução do PNRA também no âmbito da superintendência, ressaltando que as situações irregulares não se restringem aos assentamentos destacados no relatório, mas a todos os assentamentos do Estado de Roraima.
73.	Não pode o Incra se eximir de garantir o atendimento prévio e a manutenção dos critérios legais após a homologação, cabendo aos gestores da superintendência adotar medidas no âmbito da unidade regional com vistas à observância de requisitos obrigatórios dos beneficiários do PNRA previstos no art. 20 da Lei 8.629/1993, no art. 25, caput e § 3°, da Lei 4.504/1964 c/c o art. 64 do Decreto 59.428/1966, incluindo as situações supervenientes, no exercício do seu dever-poder de exercer a supervisão ocupacional.
74.	O mais grave na concessão irregular de lotes do PNRA a beneficiários que não atendem os critérios legais de seleção é a consequente exclusão do acesso àqueles lotes a pessoas que atenderiam tais critérios e que precisam da terra para sobrevivência.' (Grifos nossos) 
12.39.	A afirmação de que todas as medidas ao alcance da Superintendência Regional do Incra para evitar equívocos na homologação de beneficiários foram adotadas, por si só, sem a comprovação da sua veracidade, não é suficiente para justificar a presente irregularidade. Ademais, frise-se que, de acordo com o Relator (peça 155, p. 9) , as falhas mencionadas no relatório de auditoria como causas do achado poderiam ter sido corrigidas a partir da efetiva atuação dos dirigentes da SR-25, o que vai de encontro com a citada afirmação.
12.40.	Diante da possibilidade de as referidas falhas serem corrigidas pelos dirigentes da SR-25, também não procede a alegação trazida aos autos por Francisco Marcos Garcia de Almeida, de que a responsabilidade da execução do processo seletivo caberia à equipe constituída pelo Superintendente Regional do Incra no Estado e ao Gestor do SIPRA. Como defendido pelo Relator em seu voto (peça 155) , as irregularidades constatadas não podem ser imputadas apenas às deficiências na sistemática do SIPRA. Além disso, a instrução de peça 63 (p. 10) aponta a inexistência de equipe de seleção constituída por meio de ordem de serviço, configurando a responsabilidade do Chefe da Divisão de Obtenção de Terras decorrente da culpa in vigilando.
12.41.	Ainda que se leve em conta a Ordem de Serviço 04/2015, de 17 de abril de 2015, Incra/SR-25/G (peça 232, p. 5) , apresentada nesta fase recursal por Francisco Marcos Garcia de Almeida, e se considere que foi constituída equipe de seleção durante a sua gestão, isso não suprime a responsabilidade do ex-Chefe da Divisão de Obtenção de Terras, como bem ressaltou o Relator (peça 155, p. 32) , pois cabia a ele, nessa condição, coordenar e supervisionar a execução das atividades de proceder ao cadastramento, seleção e assentamento de famílias em projetos criados e em áreas retomadas ou vagas em projetos de assentamento de reforma agrária e de colonização.
12.42.	Assim, tendo em vista os motivos aqui apresentados, as alegações dos recorrentes com vistas a isentá-los da responsabilidade decorrente da Irregularidade 5 não se mostraram aptas a reformar o acórdão recorrido.
 Irregularidade 6: ausência de motivação de candidatos eliminados. Recorrentes: Antônio Adessom Gomes dos Santos, Antônio Francisco Beserra Marques e Dilma Lindalva Pereira Costa.
12.43.		De forma resumida, os argumentos dos recorrentes relativos à Irregularidade 6 (ausência de motivação de candidatos eliminados) são os seguintes:
	a) não houve eliminação de candidatos durante a sua gestão;
	b) os projetos auditados foram criados anteriormente ao período em que exerceram o cargo;
	c) na fase preliminar de cadastramento, os candidatos eliminados recebiam relatório circunstanciado;
	d) não havia normas de execução que tratasse do fluxo administrativo quando da eliminação do candidato.
12.44.	Inicialmente, é importante comentar que a mera afirmação de que não houve eliminação de candidatos, desacompanhada de elementos probatórios, não é suficiente para afastar a citada irregularidade. Assim, diante da ausência de comprovação, tal afirmação não pode ser aceita como defesa.
12.45.	De acordo com o voto do Relator (peça 155, p. 9-10) , a ausência de normas internas sobre o assunto não justifica a irregularidade em apreço, diante da afronta ao disposto no art. 50 da Lei 9.784/1999, segundo o qual os atos administrativos devem ser motivados, especialmente quando neguem, limitem ou afetem direitos ou interesses.
12.46.	Ademais, conforme ressalta o Relator (peça 155, p. 15 e 18) , também não há evidências de procedimentos que permitissem a contestação da eliminação do candidato e/ou o exercício do direito à ampla defesa e ao contraditório, por meio da interposição de recurso, no processo de seleção ao PNRA. Ao contrário, a justificativa apresentada por Antônio Adessom Gomes dos Santos de que a seleção dos beneficiários do projeto PDS Pau-Brasil ocorreu em situação especial mostra justamente que o exercício daqueles direitos ante a eliminação do candidato foi inviabilizado (peça 155, p. 26) . 
12.47.	Os argumentos no sentido de que, na fase preliminar de cadastramento, os candidatos eliminados recebiam relatório circunstanciado não atendem o preceito do art. 50 da Lei 9.784/1999, já referido. Some-se a isso que não existem, nos autos, provas dessa rotina.
12.48.	No tocante ao momento de criação dos projetos auditados vis-à-vis o período no qual os recorrentes estavam no exercício do cargo, tem-se que a responsabilidade de cada um ficou restrita aos atos praticados durante a sua respectiva gestão. Desse modo, no voto do Relator (peça 155, p. 14 e 25) restou assim consignado:
'122.	Ressalto que cabe acolher parcialmente as justificativas de modo a restringir a responsabilidade da Sra. Dilma Lindalva Pereira da Costa às irregularidades constatadas no PDS PauBrasil, uma vez que assinou a portaria de criação do projeto em 21/11/2006 (peça 26, p. 60) e estava no cargo no momento da primeira homologação em 27/11/2006. Já quanto ao PA Sucuriju, apesar de também ter assinado a portaria de criação em 28/11/2006 (peça 25, p. 1) , a primeira homologação ocorreu em 18/9/2008, não se revelando razoável exigir a atuação da responsável quanto às ocorrências diretamente relacionadas ao processo de seleção, que somente se concretizou após o término de sua gestão.
 (...) 
235.	De início, pondero que a responsabilidade do Sr. Antônio Adessom Gomes dos Santos, como Chefe da Divisão de Obtenção de Terras, deve se restringir ao PDS Pau-Brasil, uma vez que a primeira homologação de beneficiários ocorreu no período que ocupava o cargo (de 19/9/2006 a 23/5/2007) . Já quanto ao PA Sucuriju, apesar de criado em 28/11/2006, os autos ficaram sem movimentação e a primeira homologação ocorreu em 18/9/2008, não se revelando razoável exigir a atuação do responsável quanto às ocorrências diretamente relacionadas ao processo de seleção, que somente se concretizou após o término de sua gestão.' (Grifos nossos) 
12.49.	Frise-se que, consoante os trechos acima destacados do voto do Relator (peça 155) , não é a data de criação dos projetos que define a responsabilidade dos gestores, pois, embora a criação possa ter ocorrido em momento anterior ao período no qual ocupava o cargo, se a sua atuação quanto às ocorrências verificadas era exigida, enquanto ocupante daquele cargo, fica configurada a sua responsabilidade. Isso pode ser melhor compreendido pelo excerto reproduzido a seguir, da instrução de peça 63 (p. 35-36) :
'j)	ausência de motivação nos casos de candidatos eliminados, contrariando o art. 50 da Lei 9.784/1999  (Achado III.3. do RA à peça 45) .
88.	Novamente, tendo em vista que os exames da equipe de auditoria são restritos ao PA Sucuriju e ao PDS Pau-Brasil, a responsabilidade decorrente da irregularidade em pauta deve limitar-se à ausência de motivação nos casos de candidatos eliminados nos processos seletivos para esses dois projetos da SR-25.
89.	Considerando que não existem processos específicos para a seleção, conforme informa o Ofício/INCRA/RR/G 983/2015 (peça 17, p. 1-4) , foram analisados os processos de criação dos assentamentos supra, com a finalidade de identificar a responsabilidade decorrente da ausência da medida em debate.
90.	No que tange ao PDS Pau-Brasil, foi criado por meio da Portaria/Incra/GAB/SR-25 18/2006, de 21/11/2006 (peça 26, p. 60) . A RB do referido assentamento evidencia data de homologação de beneficiários a partir de 27/11/2006 (peça 53) . Considerando essas informações, resta demonstrado que os gestores que atuaram no período compreendido entre 21/11/2006 (data de criação do PA) a 27/11/2006 (data de homologação dos primeiros benefícios) deixaram de motivar os casos de eliminação de candidatos durante o processo de seleção para beneficiário desse assentamento.
91.	Relativamente ao PA Sucuriju, sabe-se que foi criado por meio da Portaria/Incra/GAB/SR-25. 26/2006, de 28/11/2006 (peça 25, p. 1) . Ademais, a RB do referido assentamento evidencia data de homologação de beneficiários ocorrida a partir de 18/9/2008 (peça 52) . Considerando essas informações, resta demonstrado que os gestores que atuaram no período compreendido entre 28/11/2006 (data de criação do PA) a 18/9/2008 (data de homologação dos primeiros benefícios) deixaram de motivar os casos de eliminação de candidatos durante o processo de seleção para beneficiário do PNRA.
92.	Destarte, entende-se que iniciado o primeiro processo seletivo, a partir da criação dos PAs, esses específicos procedimentos findaram com a homologação da RB a qual fruto do processo de seleção de famílias. Logo, aos eventos em pauta, ocorridos nesses períodos, atribui-se inconformidade porquanto os trabalhos de auditoria identificaram ausência de motivação nos casos de candidatos eliminados para ambos os projetos de assentamento da SR-25.
93.	Destarte, conforme demonstra a tabela 1, a Sr. Dilma Lindalva Pereira da Costa (no caso do PDS Pau-Brasil)  e o Sr. Antônio Francisco Beserra Marques (no caso do PA Sucuriju) , Superintendentes da SR-25, à época, na condição de gestores máximos da Autarquia regional, deixaram de efetuar a providência acima aludida, contrariando o disposto no art. 50 da Lei 9.784/1999, razão pela qual devem ser chamados em audiência.
94.	Também, os Srs. Antônio Adessom Gomes dos Santos (nos casos do PDS Pau-Brasil e do PA Sucuriju) , Mário Rodrigues de Abreu e Isaias Valeriano Leite (ambos no caso do PA Sucuriju) , conforme o período de gestão de cada gestor (vide tabela 1) , na condição de Chefes da Divisão de Obtenção de Terras, à época, com incumbência já indicada no momento inicial deste exame, deixaram de motivar os casos de eliminação de candidatos durante o processo de seleção para beneficiários do PNRA.' (Grifos nossos) 
12.50.	Da análise ora empreendida, conclui-se que não há como acolher os argumentos dos recorrentes com vistas a afastar a sua responsabilidade em relação à Irregularidade 6.
Irregularidade 7: descumprimento dos princípios do contraditório e da ampla defesa nos processos de seleção e de classificação de beneficiários, bem como nos processos em que foram constatados indícios de irregularidades na ocupação dos lotes. Recorrentes: Kelton Oliveira Lopes, Antônio Adessom Gomes dos Santos, Antônio Francisco Beserra Marques e Dilma Lindalva Pereira Costa
12.51.	No que se refere aos argumentos apresentados pelos recorrentes com respeito à Irregularidade 7 (descumprimento dos princípios do contraditório e da ampla defesa nos processos de seleção e de classificação de beneficiários, bem como nos processos em que foram constatados indícios de irregularidades na ocupação dos lotes) , são eles, em suma:
	a) não existiram eliminações ou abertura de procedimento de retomada de lotes nos processos auditados enquanto exerceram o cargo;
	b) no período de seleção preliminar, o SIPRA emite relatório circunstanciado, entregue diretamente ao beneficiário na ocorrência de eliminação;
	c) o não atendimento da NE 70/2008 pode ser explicado pela não realização de supervisão ocupacional nos processos auditados, devido à grave crise orçamentária e financeira que marcou a gestão dos recorrentes;
	d) apesar da omissão da NE 45/2006, uma vez eliminados, os candidatos eram orientados a apresentar requerimento ao Superintendente Regional;
	e) não lhes competia implementar novas normas e procedimentos.
12.52.	Em relação ao argumento de que não existiram eliminações ou abertura de procedimento de retomada de lotes nos processos auditados enquanto exerceram o cargo, bem como quanto à alegada emissão de relatório circunstanciado pelo SIPRA durante a seleção preliminar, valem as mesmas observações feitas nos parágrafos 12.44 e 12.47, acima.
12.53.	Da mesma forma que o mencionado relatório emitido pelo SIPRA, também não é suficiente para atender aos princípios do contraditório e da ampla defesa orientar informalmente os candidatos a apresentar requerimento ao Superintendente Regional, sendo que sequer há, nos autos, prova de que tal orientação era, de fato, repassada.
12.54.	Como expôs o Relator em seu voto à peça 155 (p. 10) :
'81.	Restou evidenciado que não há instâncias, tipo de documento, tampouco formulários para a apresentação de recursos, inexistindo também competência definida para análise de recursos eventualmente impetrados durante o processo de seleção. Além disso, não há publicidade da ordem de classificação dos candidatos, contendo a pontuação e os critérios de avaliação, nem divulgação de prazos e procedimentos para questionar a ordem final.
82.	Também nos processos em que foram constatados indícios de irregularidades na ocupação dos lotes, não se localizou documentos que evidenciem o cumprimento dos princípios do contraditório e da ampla defesa.' 
12.55.	A omissão da NE 45/2006 não pode servir de justificativa para a inobservância dos princípios do contraditório e da ampla defesa, de estatura constitucional, de modo que cumpria aos gestores adotar as medidas necessárias para garantir que esses princípios fossem respeitados, tal como entendeu o Relator. Contudo, os recorrentes se mantiveram inertes na condução dos processos de seleção e de classificação de beneficiários e, por conseguinte, sua responsabilidade pelas ocorrências aqui tratadas não pode ser excluída.
12.56.	Especificamente em relação aos processos em que foram constatados indícios de irregularidades na ocupação dos lotes, segundo o voto do Ministro Relator (peça 155, p. 21 e 26) , a equipe de auditoria relatou que "não foram localizados documentos que evidenciem o cumprimento dos princípios do contraditório e da ampla defesa, a exemplo de comunicações e notificações aos interessados em virtude de irregularidades identificadas". Por essa razão, inclusive, no caso do recorrente Antônio Adessom Gomes dos Santos, o Relator entendeu que o tempo decorrido desde a emissão do Relatório de Supervisão Ocupacional do PA Sucuriju não era suficiente para elidir integralmente a sua omissão.
12.57.	Ressalte-se que, a teor do mencionado voto (peça 155, p. 10) , o fluxograma administrativo referente ao processo de supervisão ocupacional contém os procedimentos previstos na IN Incra 71/2012 e NE Incra 102/2012, inclusive destinados à observância dos princípios em tela, conforme o relatório de auditoria, e nem assim foi possível identificar evidências de garantia do contraditório e da ampla defesa.
12.58.	Em relação ao argumento da recorrente Dilma Lindalva Pereira da Costa no sentido de que exerceu o cargo de Superintendente Regional por apenas 7 (sete) meses e que, em função disso, a multa a ela aplicada se mostrava extremamente excessiva, cabe rememorar os comentários feitos no parágrafo 12.36, acima.
12.59.	Depreende-se, do exame acima, que os argumentos dos recorrentes relativos à Irregularidade 7 também não merecem prosperar.
Irregularidade 8: ausência e/ou deficiência na formalização de Contrato de Concessão de Uso. Recorrente: Antônio Francisco Beserra Marques.
12.60.	As alegações de Antônio Francisco Beserra Marques concernentes à Irregularidade 8 (ausência e/ou deficiência na formalização de Contrato de Concessão de Uso) se restringem basicamente a afirmar que a emissão dos citados documentos era de competência da Divisão de Desenvolvimento.
12.61.	Consoante o voto do Relator (peça 55, p. 18) , como analisou a unidade técnica, de acordo com o Regimento Interno do Incra, a competência para a emissão do Contrato de Concessão de Uso (CCU) é da Divisão de Desenvolvimento da SR-25. Dessa forma, na condição de gestor máximo do Incra no estado de Roraima, competia-lhe planejar, dirigir, coordenar e orientar a execução das atividades das unidades que lhe são subordinadas.
12.62.	Tendo em vista que não foram adotadas medidas a fim de elaborar o citado documento e repassá-lo ao assentado, no momento da entrega do lote, em 40,65% da amostra examinada, a responsabilidade de Antônio Francisco Beserra Marques pela irregularidade tratada neste ponto deve ser mantida. 
Irregularidade 9: ausência de planejamento formalizado para realização de fiscalizações. Recorrentes: Kelton Oliveira Lopes e Antônio Francisco Beserra Marques.
12.63.	No que tange à Irregularidade 9 (ausência de planejamento formalizado para realização de fiscalizações) , os recorrentes argumentam em síntese que:
	a) o planejamento e sua execução foram prejudicados pela crise econômica e financeira, pelos cortes no orçamento e pelo sucateamento da máquina administrativa do Incra/RR;
	b) cabia ao Incra/Sede a liberação de recursos para implementação das medidas de fiscalização planejadas pela SR-25.
12.64.	Segundo se manifestou o Relator (peça 155, p. 11) , diante da falta de recursos financeiros e das deficiências institucionais, a realização de um planejamento formalizado exigia atenção ainda maior por parte dos gestores, e o que se verificou foi que não havia planejamento formal das fiscalizações. 
12.65.	Apesar das afirmações no sentido de que dependiam da liberação de recursos do Incra/Sede para implementar um cronograma de ações e de que a programação de atividades era prejudicada pelas solicitações de outros órgãos do governo, não foi demonstrada a efetiva atuação dos gestores para minorar os efeitos da escassez de recursos humanos e financeiros nem para cumprir suas atribuições.
12.66.	Frise-se que o art. 5º da IN Incra 71/2012 atribui ao Superintendente Regional a competência para o planejamento dos trabalhos, com a definição das áreas prioritárias de atuação.
12.67.	Não se está questionando a existência das dificuldades enfrentadas pela SR-25. O ponto relevante na ocorrência em análise é que não havia plano de fiscalização/supervisão, sendo a competência dos gestores expressamente prevista nesse sentido. Assim, os argumentos apresentados não têm o condão de elidir a responsabilidade dos gestores pela presente irregularidade.
Irregularidades 10 e 11: ausência e/ou deficiência na identificação de situações irregulares. Descumprimento dos procedimentos previstos na IN Incra 71/2012 ou 47/2008. Recorrentes: Kelton Oliveira Lopes, Antônio Adessom Gomes dos Santos, Antônio Francisco Beserra Marques e Nilton Sérgio Martins Costa de Freitas.
12.68.	Em referência às Irregularidades 10 e 11 (ausência e/ou deficiência na identificação de situações irregulares. Descumprimento dos procedimentos previstos na IN Incra 71/2012 ou 47/2008) , os principais argumentos dos recorrentes são:
	a) a crise orçamentária e financeira impossibilitou a realização das ações com vistas a identificar tais situações;
	b) não houve descumprimento da IN Incra 71/2012, pois foram realizados muitos procedimentos nela determinados;
	c) o não atendimento da IN Incra 71/2012 decorreu de motivos alheios às suas atribuições;
	d) o Incra sofreu notório sucateamento da máquina pública;
	e) a SR-25 é responsável pela fiscalização da maior parte do território de Roraima, além de prestar assistência ao Instituto de Terras de Roraima - ITERAIMA.
12.69.	No tocante aos referidos argumentos, houvesse os gestores, a despeito da crise orçamentária e financeira, bem como do sucateamento da máquina pública, apresentado justificativas para os fatos apontados ou demonstrado que haviam adotado todas as medidas ao seu alcance para diminuir as deficiências e desempenhar adequadamente as funções, poderiam ter excluída sua responsabilidade em relação às irregularidades em comento. Ocorre que, como defendido pelo Relator (peça 155, p. 12) , as dificuldades enfrentadas não são capazes de elidir integralmente as responsabilidades pelas citadas irregularidades.
12.70.	Em linha com o voto do Relator (peça 155, p. 18) , vale ressaltar a gravidade das ocorrências verificadas, a exemplo da extração irregular de madeira e a comercialização de lotes, o que torna inaceitável a inércia dos gestores em relação à deficiência na identificação de situações irregulares, ainda que houvesse reais embaraços para a sua atuação.
12.71.	Especialmente quanto ao descumprimento dos procedimentos previstos na IN Incra 71/2012 ou 47/2008, o Relator destacou (peça 155, p. 12) que nos Relatórios de Supervisão Ocupacional dos PAs Japão e Sucuriju não havia nenhuma comprovação de que os gestores envolvidos adotaram os referidos procedimentos. Por essa razão, entre outras, a Secex-RR concluiu pela possibilidade de responsabilização, não obstante as fragilidades históricas e estruturais do Incra. 
12.72.	Diante das irregularidades constatadas nos projetos de assentamento de reforma, não demonstrado que as providências previstas naqueles normativos foram adotadas, o Relator entendeu que a irregularidade subsiste e que os gestores devem ser responsabilizados por ela, uma vez que é de competência do dirigente máximo da superintendência regional planejar, dirigir, coordenar e orientar a execução das atividades das respectivas unidades, bem como exercer outras atribuições que lhe forem cometidas pelo Presidente do Incra, ao passo que, ao Chefe da Divisão de Desenvolvimento, compete, pelo Regimento Interno do Incra, "realizar vistorias, supervisionar a situação ocupacional dos projetos de assentamento e promover as ações de retomada de parcelas irregularmente ocupadas"  (peça 155, p. 13, 22 e 27) . 
12.73.	Ademais, como esclareceu o Relator (peça 155, p. 27) , a responsabilidade do dirigente máximo não afasta a responsabilidade do Chefe de Divisão de Desenvolvimento, que, no âmbito das suas competências, poderia ter atuado para evitar as irregularidades e suas consequências.
12.74.	Conforme exposto, tendo em vista que o Relator, em seu voto à peça 155, já havia refutado a maior parte dos argumentos trazidos pelos recorrentes relativos às Irregularidades 10 e 11 e que o fato de a SR-25 ser responsável pela fiscalização da maior parte do território de Roraima, além de prestar assistência ao ITERAIMA, em nada modifica a posição do Relator, a responsabilidade dos gestores decorrente das irregularidades mencionadas deve ser mantida.
13.	Da prescrição
13.1.	No exame da prescrição, o posicionamento atual da Serur tem como parâmetro a decisão do STF no RE 636.886, com destaque para as seguintes premissas:
a)  as pretensões punitiva e de ressarcimento devem observar o mesmo regime na atividade de controle externo, dado o objetivo comum da prescrição, de fixar prazo para o Tribunal de Contas agir, para caracterizar o ilícito, identificar seu autor, dimensionar as consequências da conduta e impor as consequências legais, independentemente de tais consequências terem natureza punitiva ou ressarcitória; e
b)  até que sobrevenha norma específica, entende-se que a prescrição das pretensões punitiva e de ressarcimento, no processo de controle externo, deve observar o regime Lei 9.873/1999, na linha dos recentes pronunciamentos do STF a respeito. Assim, sem prejuízo de se realizar o exame da prescrição também segundo o prazo decenal previsto no Código Civil, o critério adotado, na formulação da proposta de encaminhamento, será o da Lei 9.873/1999.   
Análise da prescrição segundo os critérios do Acórdão 1441/2016-TCU-Plenário
13.2	No que se refere à pretensão punitiva, o TCU tem tradicionalmente aplicado os critérios definidos no Acórdão 1441/2016-TCU-Plenário, que, em incidente de uniformização de jurisprudência, orientou-se pela aplicação do Código Civil e definiu, em linhas gerais, que a prescrição da pretensão punitiva subordina-se ao prazo geral de dez anos (Código Civil, art. 205) , contado a partir da data da ocorrência do fato e interrompido pelo ato que ordenar a citação, a audiência ou a oitiva da parte.
13.3.	Entre outras razões que justificaram a adoção desse critério destaca-se a de que o citado dispositivo constitui uma cláusula geral a ser empregada sempre que a pretensão for prescritível, mas a lei não estabelecer um prazo específico, como na hipótese.
13.4	Aplicando essas balizas ao caso em exame, verifica-se que o próprio Tribunal, no voto condutor do Acórdão 2624/2020-TCU-Plenário (peça 155) , reconheceu que havia ocorrido a prescrição da multa quanto aos responsáveis abaixo:
13.4.1.	Francisco Clesson Dias Monte (Superintendente Regional de 8/3/2006 a 17/7/2006) ;
13.4.2.	Juscelino Kubitscheck Pereira Gomes (Superintendente Regional de 8/3/2006 a 17/7/2006) ;
13.4.3.	Roberto Josino de Brito (Chefe da Divisão de Obtenção de Terras de 5/9/2005 a 16/3/2006) ;
13.4.4.	Elcy Brandão Nascimento (Chefe da Divisão de Obtenção de Terras de 17/3/2006 a 14/5/2006) ;
13.4.5.	Edmilson Lopes da Silva (Chefe da Divisão de Obtenção de Terras de 15/5/2006 a 18/9/2006) .
13.5.	Isso porque a audiência dos responsáveis foi ordenada em 15/8/2016 (peça 48) , ou seja, mais de 10 (dez) anos após os períodos de exercício dos respectivos cargos. 
13.6.	Assim, com base nos critérios definidos no Acórdão 1441/2016-TCU-Plenário, conclui-se que ocorreu a prescrição para a aplicação de multa aos citados responsáveis. Em relação aos demais, a pretensão punitiva do TCU não foi alcançada pela prescrição.
Análise da prescrição pelo regime da Lei 9.873/1999 
13.7.	Adotando-se as premissas fixadas na Lei 9.873/1999 ao caso em exame, e considerando-se o prazo geral, de cinco anos, observa-se que não ocorreu a prescrição para Kelton Oliveira Lopes e Francisco Marcos Garcia de Almeida. Os demais responsáveis foram beneficiados por esse instituto. Para se chegar a essa conclusão, é preciso considerar os seguintes parâmetros: 
a) Termo inicial: 
13.8.	A Lei 9.873/1999, art. 1º, prevê que a prescrição começa a correr da data da prática do ato. Na hipótese em exame, há de se ter como termo inicial da prescrição o dia do término dos períodos de exercício dos cargos ocupados pelos responsáveis.
13.9.	A Tabela a seguir mostra a relação dos responsáveis arrolados no presente TC, os respectivos períodos de gestão e a data em que começa a correr a prescrição para cada um. Vejamos.
		Período da gestão
	Início da prescrição

	Superintendente Regional
		
	Francisco Clesson Dias Monte
	18/8/2005 a 7/03/2006
	7/03/2006

	Juscelino Kubitscheck Pereira
	8/03/2006 a 17/07/2006
	17/07/2006

	Dilma Lindalva Pereira Costa
	17/7/2006 a 16/2/2007
	16/2/2007

	Antônio Francisco Beserra Marques
	21/3/2007 a 4/04/2014
	4/04/2014

	Rosenilda Azevedo Ferreira
	5/4/2014 a 13/08/2014
	13/08/2014

	Kelton Oliveira Lopes
	14/08/2014 a 8/6/2016
	8/6/2016

	Chefe da Divisão de Obtenção de Terras
		
	Roberto Josino de Brito
	5/9/2005 a 16/3/2006
	16/3/2006

	Elcy Brandão Nascimento
	17/3/2006 a 14/5/2006
	14/5/2006

	Edmilson Lopes da Silva
	15/5/2006 a 18/9/2006
	18/9/2006

	Antônio Adessom Gomes dos Santos
	19/9/2006 a 23/5/2007
	23/5/2007

	Mário Rodrigues de Abreu
	24/5/2007 a 30/6/2008
	30/6/2008

	Isaias Valeriano Leite
	1/7/2008 a 14/2/2011
	14/2/2011

	Nilton Sérgio Martins Costa de Freitas
	22/7/2011 a 11/7/2014
	11/7/2014

	Francisco Marcos Garcia de Almeida
	12/7/2014 a 21/06/2016
	21/06/2016

	Chefe da Divisão de Desenvolvimento
		
	Dilma Lindalva Pereira da Costa
	13/1/2005 a 14/5/2006
	14/5/2006

	Lourival Ferreira da Costa Filho
	15/5/2006 a 23/5/2007
	23/5/2007

	Nilton Sérgio Martins Costa de Freitas
	24/5/2007 a 15/2/2012
	15/2/2012

	Rosenilda Azevedo Ferreira
	16/2/2012 a 11/2/2015
	11/2/2015

	Antônio Adessom Gomes dos Santos
	12/2/2015 a 22/6/2016
	22/6/2016

b) Prazo: 
13.10	A Lei 9.873/1999 apresenta um prazo geral, de cinco anos (art. 1º) , e um prazo especial, previsto no art. 1º, § 2º, a saber: "quando o fato objeto da ação punitiva da Administração também constituir crime, a prescrição reger-se-á pelo prazo previsto na lei penal". Porém, o Superior Tribunal de Justiça possui sólida jurisprudência no sentido de que a "pretensão punitiva da Administração Pública em relação à infração administrativa que também configura crime em tese somente se sujeita ao prazo prescricional criminal quando instaurada a respectiva ação penal" (REsp 1116477/DF, relator Min. Teori Albino Zavascki, 1ª Turma, DJe 22/8/2012; MS 15462/DF, relator Min. Humberto Martins, 1ª Seção, DJe 22/3/2011; e MS 14446/DF, relator Min. Napoleão Nunes Maia Filho, 3ª Seção, DJe 15/2/2011, entre outros) .
13.11.	Como não se tem notícia da propositura de ação penal contra os responsáveis acerca dos fatos de que se trata no presente processo, fica afastada essa possibilidade. Dessa forma, será considerado o prazo geral de cinco anos.   
c) Interrupções por atos inequívocos de apuração dos fatos: 
13.12.	No regime da Lei 9.873/1999, a prescrição se interrompe "por qualquer ato inequívoco, que importe apuração do fato" (art. 2º, II) , conforme a seguir: 
1) em 21/10/2015, Ofício de Requisição 1/2015/SECEX-RR/SEC-RR-D, recebido em 21/10/2015 (peça 5) : solicita documentos;
2) em 27/10/2015, Ofício de Requisição 2/2015/SECEX-RR/SEC-RR-D, recebido em 28/10/2015 (peça 6) : reitera o Ofício de Requisição 1/2015/SECEX-RR/SEC-RR-D;
3) em 9/11/2015, Ofício de Requisição 4/2015/SECEX-RR/SEC-RR-D, recebido em 9/11/2015 (peça 8) : solicita informações e documentos;
4) em 12/11/2015, Ofício de Requisição 5/2015/SECEX-RR/SEC-RR-D, recebido em 12/11/2015 (peça 9) : solicita documentos;
5) em 17/11/2015, Ofício de Requisição 6/2015/SECEX-RR/SEC-RR-D, recebido em 17/11/2015 (peça 10) : solicita documentos;
6) em 19/11/2015, Ofício de Requisição 7/2015/SECEX-RR/SEC-RR-D, recebido em 19/11/2015 (peça 11) : solicita documentos;
7) em 23/11/2015, Ofício de Requisição 8/2015/SECEX-RR/SEC-RR-D (peça 12) , recebido em 23/11/2015: reitera o item "k" do Ofício de Requisição 4/2015/SECEX-RR/SEC-RR-D, de 9/11/2015;
8) em 24/11/2015, Ofício de Requisição 9/2015/SECEX-RR/SEC-RR-D, recebido em 24/11/2015 (peça 13) : solicita documentos e informações;
9) em 24/11/2015, Ofício de Requisição 10/2015/SECEX-RR/SEC-RR-D, recebido em 24/11/2015 (peça 14) : solicita o processo de criação do PA Japão (RR0016000) ; e
10) em 29/1/2016, Ofício de Requisição 11/2016/SECEX-RR/SEC-RR-D (peça 42) : encaminha relatório preliminar; e
11) em 17/11/2016, Ofício 0866/2016-TCU/SECEX-RR, recebido em 28/11/2016 (peças 51 e 59) : encaminha despacho do Relator à peça 48, por meio do qual determina a identificação dos responsáveis, a realização de suas audiências e da oitiva do Incra-RR.
d) Interrupção pela citação do responsável: 
13.13.	A prescrição também é interrompida "pela notificação ou citação do indiciado ou acusado, inclusive por meio de edital", nos termos do art. 2º, I, da Lei 9.873/1999. E, no regime dessa lei, a interrupção se dá pela citação propriamente dita, e não pelo despacho que a ordena. Com esse fundamento, houve a interrupção em 14/12/2016 com as audiências dos responsáveis, por meio dos ofícios às peças 67-80.
e) Interrupção pela decisão condenatória recorrível: 
13.14.	Por fim, a prescrição também se interrompe "pela decisão condenatória recorrível" (art. 2º, III, da Lei 9.873/1999) . Com esse fundamento, houve a interrupção em 30/9/2020, data da sessão em que foi proferido o acórdão condenatório (peça 154) . Essa interrupção é relevante, por estabelecer prazo para julgamento do recurso. 
f) Da prescrição intercorrente: 
13.15.	Nos termos do art. 1º, § 1º, da Lei 9.873/1999, opera-se a prescrição intercorrente se o processo ficar paralisado por mais de três anos, aguardando "julgamento ou despacho". 
13.16.	Note-se que há uma correlação entre essa hipótese e as causas de interrupção da prescrição do art. 2º. Com efeito, uma vez interrompida a prescrição por alguma das hipóteses do art. 2º, o processo não pode ficar inativo, sem qualquer inovação processual relevante, por mais de três anos. 
13.17.	Trata-se de prazo específico, não se aplicando nem o prazo geral de cinco anos nem o prazo especial, da lei penal (§ 2º) . A finalidade da prescrição intercorrente, com seu prazo próprio, é a de assegurar a eficiência e celeridade nas apurações administrativas. Seria contrário a essa finalidade a paralisação injustificada do processo por período maior que o triênio estabelecido para a hipótese.
13.18.	A extrapolação do prazo de três anos, sem inovação relevante no processo, pode configurar negligência. Por isso, além de se operar a prescrição, deve-se promover a "apuração da responsabilidade funcional decorrente da paralisação, se for o caso". 
13.19.	Em muitas situações o exame da prescrição intercorrente pode ficar prejudicado nos processos já em tramitação no TCU. Como a ação de ressarcimento era considerada imprescritível, as peças que compõem a tomada de contas especial, elencadas no art. 10 da Instrução Normativa-TCU 71/2012, não contemplam informações pormenorizadas quanto ao andamento do processo na fase interna, o que pode prejudicar a análise de eventual paralisação por mais de três anos. 
13.20.	Assim, caso o tribunal venha a adotar a sistemática da Lei 9.873/1999 para aferir a prescrição, convém avaliar, oportunamente, a possibilidade de ajustes na IN-TCU 71/2012, para que as tomadas de contas especiais encaminhadas ao tribunal contemplem informações sobre as interrupções ocorridas na fase interna do procedimento (como, por exemplo, declaração do órgão instaurador da TCE, de que o processo não ficou paralisado por mais de três anos, na forma do art. 1º, § 1º, da citada lei) . 
13.21.	Especificamente quanto a esta auditoria, embora tenha decorrido mais de 3 (três) anos entre a audiência dos responsáveis e a decisão condenatória recorrível, o processo não ficou parado nesse período. Observa-se que foram feitos vários pedidos de prorrogação de prazo, tendo a autoridade competente se manifestado nos autos sobre tais pedidos nos despachos às peças 99, 105, 109, 121 e 143, não operando a prescrição intercorrente.
g) Conclusão pelo regime da Lei 9.873/1999
13.22.	Independentemente da existência de outras causas interruptivas não elencadas acima (citações no âmbito administrativo, tentativas de solução conciliatória etc.) , cujo levantamento não se fez necessário, observa-se, pelos eventos indicados, que, para os responsáveis abaixo, transcorreram mais de 5 (cinco) anos entre a data do início da prescrição e a do primeiro ato inequívoco de apuração, que ocorreu em 21/10/2015:
13.22.1.	Francisco Clesson Dias Monte (Superintendente Regional de 8/3/2006 a 17/7/2006) ;
13.22.2.	Juscelino Kubitscheck Pereira Gomes (Superintendente Regional de 8/3/2006 a 17/7/2006) ;
13.22.3.	Dilma Lindalva Pereira da Costa (Superintendente Regional de 17/7/2006 a 16/2/2007) 
13.22.4.	Antônio Francisco Beserra Marques (Superintendente Regional de 21/3/2007 a 4/04/2014) 
13.22.5.	Roberto Josino de Brito (Chefe da Divisão de Obtenção de Terras de 5/9/2005 a 16/3/2006) ;
13.22.6.	Elcy Brandão Nascimento (Chefe da Divisão de Obtenção de Terras de 17/3/2006 a 14/5/2006) ;
13.22.7.	Edmilson Lopes da Silva (Chefe da Divisão de Obtenção de Terras de 15/5/2006 a 18/9/2006) ;
13.22.8.	Antônio Adessom Gomes dos Santos (Chefe da Divisão de Obtenção de Terras de 19/9/2006 a 23/5/2007) ;
13.22.9.	Mário Rodrigues de Abreu (Chefe da Divisão de Obtenção de Terras de 24/5/2007 a 30/6/2008) ;
13.22.10.	Isaias Valeriano Leite (Chefe da Divisão de Obtenção de Terras de 1/7/2008 a 14/2/2011) ;
13.22.11.	Dilma Lindalva Pereira da Costa (Chefe da Divisão de Desenvolvimento de 13/1/2005 a 14/5/2006) ;
13.22.12.	Lourival Ferreira da Costa Filho (Chefe da Divisão de Desenvolvimento de 15/5/2006 a 23/5/2007) ; e
13.22.13.	Nilton Sérgio Martins Costa de Freitas (Chefe da Divisão de Desenvolvimento de 24/5/2007 a 15/2/2012) .
13.23.	 Dessa forma, tomando-se por referência a Lei 9.873/1999, tida pelo STF como norma regente da prescrição da pretensão punitiva, restou configurada a prescrição para a aplicação de multa aos responsáveis retromencionados, sendo que, no que diz respeito aos responsáveis Antônio Francisco Beserra Marques, Isaias Valeriano Leite e Nilton Sérgio Martins Costa de Freitas, a prescrição alcançou apenas os atos praticados até 21/10/2010. Quanto aos atos praticados nas suas respectivas gestões após essa data, a responsabilização desses responsáveis é plenamente cabível.  
CONCLUSÃO
14.	Em face do exame realizado no tópico anterior, conclui-se que os argumentos dos recorrentes não são suficientes para alterar o Acórdão 2624/2020-TCU-Plenário (peça 154) . Não ficou demonstrado que foram adotadas por eles as medidas cabíveis, no âmbito de suas competências, com vistas ao cumprimento da legislação e ao alcance dos objetivos do PNRA no estado de Roraima. 
15.	Diante da sua omissão, o fato de estar hierarquicamente abaixo do Incra/Sede, não isenta os gestores do Incra/RR de responder pelas graves irregularidades constatadas e seus resultados, em especial o não alcance dos verdadeiros beneficiários do PNRA. O mesmo se pode afirmar em relação a pressão política e social exercida pelo MST, à falta de normas regulamentadoras, às deficiências do SIPRA e à grave crise orçamentária e financeira da época. Nenhuma dessas circunstâncias justificam as irregularidades identificadas, quando os gestores não cumpriram as suas atribuições previstas no próprio regimento do Incra.
16.	Assim, incumbia aos superintendentes planejar, dirigir, coordenar e orientar a execução das atividades da respectiva unidade, em consonância com as atribuições aprovadas pelo Decreto 6.812/2009, então vigente. A direção, por sua vez, é também compartilhada com os chefes de divisão, que compõem o Comitê de Decisão Regional, coordenado pelo Superintendente Regional. Aos chefes da Divisão de Obtenção de Terras competia ainda, conforme regimentalmente previsto, coordenar e supervisionar a execução das atividades de cadastramento, seleção e assentamento de famílias; e, aos Chefes da Divisão de Desenvolvimento, realizar vistorias, supervisionar a situação ocupacional dos projetos de assentamento e promover as ações de retomada de parcelas irregularmente ocupadas, entre outras.
17.	Ademais, como foi esclarecido, a responsabilidade do gestor é analisada considerando se, durante a sua gestão, ele poderia ter agido para evitar que ocorresse determinada irregularidade, e não o fez. Nesse sentido, a data de criação do projeto - se anterior ou não ao período em que exerceu o cargo - não necessariamente tem influência na apuração da responsabilidade do gestor ante as irregularidades constatadas.
18.	Contudo, tendo em vista o entendimento adotado pela Serur com base na decisão do STF no RE 636.886, de que, até que sobrevenha norma específica, a prescrição das pretensões punitiva e de ressarcimento, no processo de controle externo, devem observar o regime da Lei 9.873/1999, verifica-se que ocorreu a prescrição para aplicação da multa aos responsáveis elencados no parágrafo 13.22, acima.
19.	Destarte, considerando que o acórdão recorrido não havia reconhecido a prescrição da pretensão punitiva em relação a todos os responsáveis citados, aqueles cujos pedidos de reexame estão sendo ora analisados e não tiveram a prescrição reconhecida devem ter seus recursos providos, afastando-se a multa que lhes foi aplicada ou reduzindo o seu valor, em razão da ocorrência da prescrição, segundo os critérios da Lei 9.873/1999. São eles:
19.1.	Dilma Lindalva Pereira da Costa (Superintendente Regional de 17/7/2006 a 16/2/2007) ;
19.2.	Antônio Francisco Beserra Marques (Superintendente Regional de 21/3/2007 a 4/04/2014) ;
19.3.	Antônio Adessom Gomes dos Santos (Chefe da Divisão de Obtenção de Terras de 19/9/2006 a 23/5/2007) ;
19.4	Dilma Lindalva Pereira da Costa (Chefe da Divisão de Desenvolvimento de 13/1/2005 a 14/5/2006) ; e
19.5.	Nilton Sérgio Martins Costa de Freitas (Chefe da Divisão de Desenvolvimento de 24/5/2007 a 15/2/2012) .
20.	Cabe, ainda, reconhecer, de ofício, a prescrição em relação aos atos praticados até 21/10/2010 por Isaias Valeriano Leite (Chefe da Divisão de Obtenção de Terras de 1/7/2008 a 14/2/2011) , reduzindo o valor da multa que lhe foi aplicada no Acórdão 2624/2020-TCU-Plenário (peça 154) .
21.	Quanto a Mário Rodrigues de Abreu (Chefe da Divisão de Obtenção de Terras de 24/5/2007 a 30/6/2008) , o acórdão recorrido já havia declarado extinta a sua punibilidade. Desse modo, não há necessidade de reconhecer a prescrição da pretensão punitiva do TCU em relação a ele.
22.	No que tange a Lourival Ferreira da Costa Filho (Chefe da Divisão de Desenvolvimento de 15/5/2006 a 23/5/2007) , foi identificado que não houve o chamamento desse responsável aos autos, tendo o seu nome constado apenas da Tabela 1 da instrução de peça 63. Não obstante, de acordo com os critérios da Lei 9.873/1999, ele também seria beneficiado pela prescrição.
23.	Por fim, Kelton Oliveira Lopes (Superintendente Regional de 14/08/2014 a 8/6/2016) e Francisco Marcos Garcia de Almeida (Chefe da Divisão de Obtenção de Terras de 12/7/2014 a 21/06/2016) - que apresentaram pedido de reexame, porém não foram alcançados pela prescrição, segundo os mencionados critérios -, devem ter seus recursos negados, haja vista que seus argumentos não se mostraram aptos a modificar o acórdão recorrido. 
PROPOSTA DE ENCAMINHAMENTO
24.		Ante o exposto, submete-se à consideração superior a presente análise dos pedidos de reexame interpostos por Kelton Oliveira Lopes (peça 199) , Antônio Adessom Gomes dos Santos (peça 200) , Antônio Francisco Beserra Marques (peça 201) , Nilton Sérgio Martins Costa de Freitas (peça 205) , Dilma Lindalva Pereira da Costa (peça 207) e Francisco Marcos Garcia de Almeida (peça 232) contra o Acórdão 2624/2020-TCU-Plenário (peça 154) , propondo-se, com fundamento nos art. 48 da Lei 8.443/1992, c/c o art. 286 do Regimento Interno/TCU:
a) conhecer dos recursos de Antônio Adessom Gomes dos Santos, Antônio Francisco Beserra Marques, Nilton Sérgio Martins Costa de Freitas e Dilma Lindalva Pereira da Costa e, no mérito, dar-lhes provimento, para afastar a multa que lhes foi aplicada ou reduzir o seu valor, em razão da prescrição da pretensão punitiva do TCU;
b) reconhecer, de ofício, a prescrição da pretensão punitiva do TCU em relação a Isaias Valeriano Leite, para reduzir o valor da multa que lhe foi aplicada;
c) conhecer dos recursos de Kelton Oliveira Lopes e Francisco Marcos Garcia de Almeida e, no mérito, negar-lhes provimento; e
d)	comunicar a deliberação que vier a ser proferida por esta Corte aos interessados, ao Ministério da Agricultura, Pecuária e Abastecimento, ao Instituto Nacional de Colonização e Reforma Agrária - Incra e à Superintendência do Incra no estado de Roraima."
2.		Por sua vez, o Ministério Público junto ao TCU assim se manifestou (peça 250) :
"3.	De minha parte, manifesto-me parcialmente de acordo com o encaminhamento proposto, pelas razões adiante expostas.
No que se refere aos argumentos recursais, entendo que não foram suficientes para desconstituir o juízo formado nestes autos, de modo que remanesce a reprovabilidade das condutas ensejadoras da aplicação de sanções aos responsáveis. As falhas se perpetuaram ao longo de extenso período, mesmo após a expedição de determinações corretivas por este Tribunal, a exemplo daquelas dirigidas ao Incra por meio do Acórdão 753/2008-TCU-Plenário.
Não foram apresentados argumentos capazes de afastar as irregularidades identificadas pela equipe de auditoria, as quais, tomadas em conjunto, acabaram por prejudicar o atendimento aos objetivos do Programa Nacional de Reforma Agrária (PNRA) , notadamente pela ausência de contraditório aos candidatos preteridos e de publicidade adequada sobre a classificação e os trâmites dos processos.
Cumpre esclarecer que, embora os recorrentes argumentem acerca do tempo de permanência nos cargos, bem como sobre o número de procedimentos em que atuaram, tais elementos foram levados em consideração pelo relator a quo, refletindo-se na dosimetria das penalidades aplicadas.
Assim, entendo que a decisão recorrida não mereça reparos.
No que se refere à questão da prescrição, divirjo do entendimento construído pela Serur, conforme análise adiante.
De acordo com os elementos constantes dos autos, a equipe de auditoria identificou as irregularidades abaixo indicadas, materializadas ao longo dos exercícios de 2006 a 2016:
ausência de ampla divulgação da abertura do processo seletivo a beneficiário do PNRA; 
existência de contemplados que não atendem aos requisitos do programa; 
ausência de motivação nos casos de candidatos eliminados;
descumprimento dos princípios do contraditório e da ampla defesa nos processos de seleção e de classificação de beneficiários, bem como nos processos em que foram constatados indícios de irregularidades na ocupação dos lotes; 
procedimentos de classificação não garantem o cumprimento dos critérios de priorização previstos na lei e normativos; 
inconsistências na base de dados do Sistema Sipra em relação aos dados informados pelos beneficiários; 
ausência da ordem de classificação de inscritos quando da publicação do resultado do processo seletivo no site da Autarquia, contrariando o item 2.8 do Acórdão 753/2008-TCU-Plenário; 
ausência de planejamento formalizado para realização de fiscalizações; 
ausência e/ou deficiência na formalização de Contrato de Concessão de Uso ou outro instrumento congênere que formalize os direitos e obrigações do beneficiário; 
ausência e/ou deficiência na execução da supervisão ocupacional visando a identificação de situações irregulares em projetos de assentamento; e 
descumprimento dos procedimentos previstos na norma para casos de situações irregulares identificadas em projetos de assentamentos.
O Acórdão 1441/2016-TCU-Plenário, em incidente de uniformização de jurisprudência, orientou pela aplicação do Código Civil e definiu, em linhas gerais, que a prescrição da pretensão punitiva se subordina ao prazo geral de dez anos (Código Civil, art. 205) , contado a partir da data da ocorrência do fato e interrompido pelo ato que ordenar a citação, a audiência ou a oitiva da parte.
Tendo tais balizas como parâmetro para o exame da matéria, concluo pela não consumação da prescrição da pretensão punitiva neste processo. As irregularidades que ensejaram o débito se perpetuaram entre 2006 e 2016 e as audiências foram ordenadas em 15/8/2016 (peça 48) , de modo que, para aquelas ocorridas durante a maior parte das gestões, não teria transcorrido o período de dez anos estabelecido no Código Civil.
Apenas para um curto intervalo compreendido no exercício do cargo de Superintendente pela Sra. Dilma Lindalva Pereira da Costa (17/7/2006 a 15/8/2006) o transcurso do prazo prescricional ultrapassaria o marco acima indicado sem a interrupção pelo ato que determinou a audiência. Entretanto, considerando que para o período de gestão restante, estendido até 16/2/2007, não se cumpriu o requisito para considerar prescrita a pretensão punitiva, entendo que deva ser mantida a multa aplicada, sobretudo se considerado o número expressivo de ocorrências atribuídas à responsável na tabela na peça 63, p. 67.
Quanto aos demais responsáveis, aplica-se integralmente o entendimento veiculado por meio do Acórdão 1441/2016-TCU-Plenário, inexistindo razões para desconstituir as penalidades aplicadas com base na prescrição da pretensão punitiva.
Diante do exposto, este membro do Ministério Público de Contas junto ao TCU propõe negar provimento aos recursos interpostos."
	É o relatório.

8.1. Flauenne Silva Santiago (723/OAB-RR), representando Dilma Lindalva Pereira da Costa, Antônio Adessom Gomes dos Santos, Kelton Oliveira Lopes e Nilton Sérgio Martins Costa de Freitas; 
8.2. Priscila Viana Marques (735/OAB-RR), representando Antonio Francisco Beserra Marques; 
8.3. Ana Paula de Souza Cruz Silva (576/OAB-RR), representando Edmilson Lopes da Silva; 
8.4. Josinaldo Barboza Bezerra (483/OAB-RR), representando Rosenilda Azevedo Ferreira

Procurador Sergio Ricardo Costa Caribé

PEDIDOS DE REEXAME EM RELATÓRIO DE AUDITORIA. PROGRAMA NACIONAL DE REFORMA AGRÁRIA (PNRA). PROJETO DE ASSENTAMENTO (PA) SUCURIJU E PROJETO DE DESENVOLVIMENTO (PDS) PAU-BRASIL. IRREGULARIDADES. MULTA. INABILITAÇÃO. CONHECIMENTO DOS RECURSOS. ARGUMENTOS INSUFICIENTES PARA ALTERAR O JULGAMENTO ANTERIOR. NÃO PROVIMENTO.

RELATÓRIO DE AUDITORIA (RA)

Secretaria de Recursos (Serur)

Atendidos os requisitos de admissibilidade, os pedidos de reexame interpostos por Antônio Adessom Gomes dos Santos, Antônio Francisco Beserra Marques, Dilma Lindalva Pereira da Costa, Francisco Marcos Garcia de Almeida, Kelton Oliveira Lopes e Nilton Sérgio Martins Costa de Freitas contra o Acórdão 2624/2020-TCU-Plenário podem ser conhecidos.
A auditoria que resultou no acórdão ora recorrido avaliou a regularidade da gestão do Programa Nacional de Reforma Agrária (PNRA) no Estado de Roraima e foi parte de uma fiscalização de orientação centralizada (FOC) que abrangeu ações de controle em sete unidades da Federação, tendo revelado um quadro de captura do Estado pelos movimentos de luta pela terra, por meio do direcionamento de lotes de assentamentos a famílias por eles indicadas. Tal irregularidade, presente nos outros seis estados, não chegou a ser constatada pela Secex-RR durante a fiscalização, mas restou evidenciada a partir das alegações de defesa apresentadas pelos responsáveis ouvidos em audiência. 
A decisão ora em reexame aplicou multa aos recorrentes e inabilitou os responsáveis Antônio Francisco, Dilma e Kelton para o exercício de cargo em comissão ou função de confiança na Administração Pública Federal, por períodos que variam de cinco a seis anos, devido à rejeição de suas razões de justificativa quanto às seguintes irregularidades: 1) ausência de ampla divulgação da abertura do processo de seleção de candidatos ao PNRA; 2) adoção de procedimentos de classificação que não garantem o cumprimento dos critérios de priorização; 3) ausência da ordem de classificação de inscritos quando da publicação do resultado de processo seletivo; 4) inconsistências na base de dados do Sistema de Informação de Projetos da Reforma Agrária (Sipra) em relação aos dados informados pelos beneficiários; 5) existência de beneficiários que não atendem aos requisitos do Programa; 6) ausência de motivação de candidatos eliminados; 7) descumprimento dos princípios do contraditório e da ampla defesa nos processos de seleção e de classificação de beneficiários, bem como nos processos em que foram constatados indícios de irregularidades na ocupação de lotes; 8) ausência e/ou deficiência na formalização de contrato de concessão de uso; 9) ausência de planejamento formalizado para a realização de fiscalizações; 10) ausência e/ou deficiência na identificação de situações irregulares em projetos de assentamento; e 11) descumprimento dos procedimentos previstos na Instrução Normativa - IN Incra 71/2012 ou 47/2008 para casos de situações irregulares identificadas em projetos de assentamentos.
O quadro a seguir consolida os ilícitos que resultaram na condenação de cada um dos recorrentes. Para identificação de cada irregularidade, utilizou-se a mesma numeração indicada no parágrafo anterior. Observo que o acórdão recorrido condenou outros responsáveis não relacionados no quadro, os quais não interpuseram recurso.
	Responsável
	Cargo
	Período
	Irregularidades
	Multa (R$) 
	Inabilitação

	Dilma Lindalva Pereira da Costa
	Superintendente Regional
	17/7/2006 a 16/2/2007
	1, 5, 6, 7
	20.000,00
	5 anos

	Antônio Francisco Beserra Marques
	Superintendente Regional
	21/3/2007 a 4/4/2014
	1, 2, 3, 4, 5, 6, 7, 8, 9, 10, 11
	40.000,00
	6 anos

	Kelton Oliveira Lopes
	Superintendente Regional
	14/8/2014 a 8/6/2016
	2, 4, 5, 7, 9, 10, 11
	30.000,00
	5 anos e 6 meses

	Antônio Adessom Gomes dos Santos
	Chefe da Divisão de Obtenção de Terras;
Chefe da Divisão de Desenvolvimento
	19/9/2006 a 23/5/2007
12/5/2015 a 22/6/2016
	1, 5, 6, 7
6, 7, 10, 11
	20.000,00
	-

	Nilton Sérgio Martins Costa de Freitas
	Chefe da Divisão de Desenvolvimento;
Chefe da Divisão de Obtenção de Terras
	24/5/2007 a 22/7/2011
22/7/2011 a 11/7/2014
	10, 11
5
	10.000,00
	-

	Francisco Marcos Garcia de Almeida
	Chefe da Divisão de Obtenção de Terras
	12/7/2014 a 21/6/2016
	5
	5.000,00
	-

Em síntese, os recorrentes argumentam que:
cumpriram as normas do Incra, observaram o princípio da impessoalidade e adotaram todas as medidas ao seu alcance;
a responsabilidade pelas irregularidades apontadas era de outra área do Incra ou de gestor anterior;
não tinham poder para contrariar ordens do Incra/Sede ou para barrar a pressão política e social exercida pelo MST;
todos os interessados que preencheram os requisitos foram atendidos, ou seja, não houve eliminação de candidatos durante a sua gestão;
na fase preliminar de cadastramento, os candidatos eliminados recebiam relatório circunstanciado;
em caso de eliminação, os candidatos eram orientados a apresentar requerimento ao superintendente regional;
a equipe de auditoria não detectou a ocorrência de direcionamento do processo seletivo a pessoas ligadas aos movimentos de luta pela terra;
não há indícios de prejuízos à Administração Pública ou aos candidatos;
o relatório de cruzamento de dados produzido pela unidade técnica do TCU não possibilita individualizar a responsabilidade de cada gestor, prejudicando a sua defesa;
a despeito da realização de pesquisas junto a outros órgãos federais e estaduais, não possuíam controle sobre a situação das pessoas cadastradas, nem competência para efetuar alterações no sistema objetivando melhorar a base de dados;
não existiram eliminações ou abertura de procedimento de retomada de lotes nos processos auditados enquanto exerceram o cargo;
os fatos ocorreram em período prejudicado pela crise econômica e financeira, pelos cortes no orçamento e pelo sucateamento da máquina administrativa do Incra/RR;
  a superintendência é responsável pela fiscalização da maior parte do território de Roraima, além de prestar assistência ao Instituto de Terras de Roraima - ITERAIMA.
Analisados um a um os argumentos recursais, a Secretaria de Recursos - Serur conclui que: 
não ficou demonstrado que foram adotadas pelos responsáveis as medidas cabíveis, no âmbito de suas competências, com vistas ao cumprimento da legislação e ao alcance dos objetivos do PNRA no estado de Roraima;
diante da sua omissão, o fato de estar hierarquicamente abaixo do Incra/Sede não isenta os gestores do Incra/RR de responder pelas graves irregularidades constatadas e seus resultados, em especial o não alcance dos verdadeiros beneficiários do PNRA; 
o mesmo se pode afirmar em relação à pressão política e social exercida pelo MST, à falta de normas regulamentadoras, às deficiências do SIPRA e à grave crise orçamentária e financeira da época;
incumbia aos superintendentes planejar, dirigir, coordenar e orientar a execução das atividades da respectiva unidade, em consonância com as atribuições aprovadas pelo Decreto 6.812/2009, então vigente; 
aos chefes da Divisão de Obtenção de Terras competia, conforme regimentalmente previsto, coordenar e supervisionar a execução das atividades de cadastramento, seleção e assentamento de famílias;
aos Chefes da Divisão de Desenvolvimento competia realizar vistorias, supervisionar a situação ocupacional dos projetos de assentamento e promover as ações de retomada de parcelas irregularmente ocupadas, entre outras;
ocorreu a prescrição para aplicação da multa a alguns dos responsáveis, tendo em vista o entendimento adotado pela Serur com base na decisão do STF no RE 636.886 e na Lei 9.873/1999.
A Serur, então, propõe dar provimento parcial aos recursos para afastar ou reduzir o valor da multa aplicada a alguns dos responsáveis, inclusive não recorrentes, em razão da prescrição da pretensão punitiva do TCU.
Por sua vez, o Ministério Público junto ao TCU - MPTCU manifesta-se por negar provimento aos recursos, aplicando o entendimento de que a prescrição da pretensão punitiva é decenal.
Concordo integralmente com o MPTCU e parcialmente com a unidade técnica. Incorporo as análises e conclusões dos pareceres precedentes às minhas razões de decidir, naquilo que não for contrário ao que passo a expor.
Em respeito ao que esta Corte vem reiteradamente decidindo em relação à prescrição da pretensão punitiva,  alinho-me aos critérios definidos em incidente de uniformização de jurisprudência, por meio do Acórdão 1441/2016-TCU-Plenário, Relator o Ministro Benjamin Zymler, com supedâneo no Código Civil, que estabelece o prazo de dez anos para a sua ocorrência, contado a partir da data do fato impugnado e interrompido pelo ato que ordenar a citação, a audiência ou a oitiva da parte. No caso presente, portanto, não houve prescrição.
Ademais, apenas por amor ao debate, acrescento que, mesmo que se considerasse a regra de prescrição quinquenal da Lei 9.873/1999, não teria ocorrido a prescrição, ao contrário do que afirma a Serur. É que o Supremo Tribunal Federal, quando do julgamento da ADI 5509, sinalizou que, nos casos em que não há o dever de prestar contas, o termo inicial do prazo prescricional seria a data do conhecimento do fato pelo TCU. Caso fôssemos aplicar essa regra a estes autos, o prazo começaria a contar, na hipótese mais favorável aos responsáveis, a partir da data de recebimento da primeira resposta aos ofícios de requisição da equipe de auditoria, ou seja, em dezembro de 2015. O acórdão recorrido foi prolatado em setembro de 2020, ou seja, não decorreu o prazo quinquenal.
Quanto ao mérito, observo que os argumentos apresentados em grau de recurso, de maneira geral, pouco acrescentam em relação aos elementos já constantes do processo e refutados anteriormente, devendo, desse modo, ser rejeitados, conforme detalhadamente demonstrado no relatório que antecede este voto.
Saliento que as razões recursais dos diversos responsáveis são contraditórias, a ponto de ora negar a existência de candidatos eliminados durante o processo de seleção, ora afirmar que os candidatos eliminados recebiam relatório gerado pelo sistema e eram orientados a apresentar requerimento ao superintendente. Apesar de argumentarem que a equipe de auditoria não constatou a ocorrência de direcionamento do processo seletivo, afirmam que sofriam pressão constante do MST e que os candidatos eram selecionados pelo Movimento.
Por fim, não há como acatar o argumento de que, em virtude de severo contingenciamento de recursos, não era possível efetuar a devida fiscalização dos projetos de assentamento. Se fosse essa a realidade, a obrigação dos gestores, na condição de superintendentes regionais ou de chefes de divisão, seria levar a situação ao conhecimento de seus superiores, pleitear os recursos e, não havendo providências, entregar os respectivos cargos por absoluta ausência de condições de exercício das atribuições. 
Desse modo, não tendo sido apresentados elementos capazes de alterar a deliberação recorrida, deve-se negar provimento aos pedidos de reexame.
Ante o exposto, VOTO pela adoção da minuta de acórdão que submeto a este Colegiado.
TCU, Sala das Sessões, em 19 de janeiro de 2022.
JORGE OLIVEIRA 
Relator